ACORDAO-COMPLETO-2585874

ACÓRDÃO 923/2023 ATA 18/2023 - PLENÁRIO

VISTOS, relatados e discutidos estes embargos de declaração opostos pelas empresas Alfama Processamento de Dados Ltda. e Maralfa Informatica Ltda. à decisão prolatada mediante o Acórdão 366/2023-TCU-Plenário,
ACÓRDÃO os Ministros do Tribunal de Contas da União, reunidos em sessão do Plenário, em:
9.1. conhecer dos embargos de declaração apresentados, com base no art. 287 do Regimento Interno do TCU, para, no mérito, rejeitá-los;
9.2. dar ciência desta decisão às recorrentes.

Embargos de declaração contra decisão que julgou suas contas irregulares, condenou em débito e multa, bem como declarou a inidoneidade da empresa para licitar com a administração pública no âmbito de tomada de contas especial que apurou fatos decorrentes  da chamada Operação Voucher, investigada pela Polícia Federal e pela Controladoria-Geral da União, em convênios realizados pelo Ministério do Turismo.

Entidades/órgãos do Governo do Estado do Paraná.

3. Interessados/Responsáveis/Recorrentes:
3.1. Interessado: Ministério do Turismo (05.457.283/0001-19).
3.2. Responsáveis: Alfama Processamento de Dados Ltda. (07.906.802/0001-04); Barbalho Reis Comunicacao e Consultoria Ltda - Me (26.420.877/0001-25); Darby Valente (XXX.374.629-XX); Francisca Regina Magalhaes Cavalcante (XXX.838.833-XX); Instituto Brasileiro de Org.do Trabalho Intelectual e Tecnologico-ibt (06.934.380/0001-18); Jads Assessoria e Consultoria Em Gestao Empresarial Ltda (04.610.197/0001-31); Jupiter Produtora de Filmes S/s Ltda. (04.581.133/0001-50); Konsultimpex Assessoria e Representações Ltda (81.536.047/0001-76); Luciano Paixão Costa (XXX.391.101-XX); Luiz Antonio Tarasiuk (XXX.480.009-XX); Maralfa Informatica Ltda - Me (08.612.039/0001-71); Mario Augusto Lopes Moyses (XXX.055.648-XX); Race Consult Consultoria Tecnica e Representacoes Ltda (00.085.177/0001-38); Sociedade Evangélica Beneficente de Curitiba (76.575.604/0001-28); Vocare Consultoria Treinamento e Marketing Ltda. (04.778.994/0001-22).
3.3. Recorrentes: Alfama Processamento de Dados Ltda. (07.906.802/0001-04); Maralfa Informatica Ltda - Me (08.612.039/0001-71).

13.1. Ministros presentes: Bruno Dantas (Presidente), Walton Alencar Rodrigues, Benjamin Zymler (Relator), Augusto Nardes, Aroldo Cedraz, Jorge Oliveira e Jhonatan de Jesus.
13.2. Ministro-Substituto convocado: Marcos Bemquerer Costa.
13.3. Ministro-Substituto presente: Weder de Oliveira.

BENJAMIN ZYMLER

Ministro Benjamin Zymler.

Trata-se de embargos de declaração opostos pelas empresas Alfama Processamento de Dados Ltda. e Maralfa Informática Ltda. à decisão prolatada mediante o Acórdão 366/2023-TCU-Plenário, vazada com o seguinte teor:
"9.1. considerar revéis o Instituto Brasileiro de Org. do Trabalho Intelectual e Tecnológico-IBT, a empresa Jads Assessoria e Consultoria em Gestão Empresarial Ltda. e o Sr. Luciano Paixão Costa, para todos os efeitos, dando-se prosseguimento ao processo, com fulcro no art. 12, § 3º, da Lei 8.443/92;
9.2. arquivar o presente processo, com fulcro no art. 169, inciso VI, e 212 do Regimento Interno do Tribunal, em consequência da ausência de pressupostos de constituição e de desenvolvimento válido e regular do processo, em relação ao Sr. Luiz Antônio Tarasiuk, tendo em vista seu falecimento antes de ser chamado em audiência;
9.3. acatar as razões de justificativa apresentadas pela empresa Cenitec - Centro Nacional de Integração de Tecnologia, Educação e Comunicação Ltda., pela empresa Pool Soluções Gráficas e Editoração Ltda. e pela Sra. Gláucia de Fátima Matos;
9.4. rejeitar as razões de justificativa apresentadas pela Sra. Francisca Regina Magalhaes Cavalcante;
9.5. excluir do rol de responsáveis a empresa Cenitec - Centro Nacional de Integração de Tecnologia, Educação e Comunicação Ltda., a empresa Pool Soluções Gráficas e Editoração Ltda. e a Sra. Gláucia de Fátima Matos;
9.6 rejeitar as razões de justificativa apresentadas pela empresa Vocare Consultoria, Treinamento e Marketing Ltda., pela empresa Maralfa Informática Ltda., pela empresa Barbalho Reis Comunicação e Consultoria Ltda. e pelo Sr. Mário Augusto Lopes Moyses;
9.7. rejeitar as alegações de defesa da Sociedade Evangélica Beneficente de, do Sr. Darby Valente, da empresa Konsultimpex Assessoria e Representações Ltda. e da empresa Alfama Processamento de Dados Ltda.;
9.8 rejeitar parcialmente as alegações de defesa da empresa Race Consult Consultoria Técnica e Representações Ltda.;
9.9. acatar parcialmente as alegações de defesa da empresa Júpiter Produtora de Filmes S/S Ltda.;
9.10. julgar irregulares, nos termos dos arts. 1º, inciso I, 16, inciso III, alíneas "b" e "c", § 2º, da Lei 8.443/1992, c/c os arts. 19 e 23, inciso III, da mesma Lei, e com arts. 1º, inciso I, 209, incisos II e III, 210 e 214, inciso III, do Regimento Interno do Tribunal, as contas da Sociedade Evangélica Beneficente de Curitiba, do Sr. Darby Valente, da empresa Konsultimpex Assessoria e Representações Ltda., da empresa Alfama Processamento de Dados Ltda., da empresa Race Consult Consultoria Técnica e Representações Ltda. e do Instituto Brasileiro de Org. do Trabalho Intelectual e Tecnológico-IBT, condenando o espólio do Sr. Darby Valente e os demais responsáveis citados neste item, solidariamente, conforme o caso, ao pagamento das importâncias a seguir especificadas, atualizadas monetariamente e acrescidas dos juros de mora, calculados a partir das datas discriminadas até a data do efetiva quitação do débito, fixando-lhes o prazo de 15 (quinze) dias, para que comprovem, perante o Tribunal, o recolhimento das referidas quantias aos cofres do Tesouro Nacional, nos termos do art. 23, inciso III, alínea "a", da citada lei;
Débitos relacionados aos responsáveis Sociedade Evangélica Beneficente de Curitiba e ao espólio do Sr. Darby Valente:
	Data de ocorrência
	Valor histórico (R$) 

	25/5/2011
	250.005,01

                   Valor atualizado do débito (sem juros) em 15/10/2020: R$ 408.658,19Débitos relacionados aos responsáveis Sociedade Evangélica Beneficente de Curitiba, ao espólio do Sr. Darby Valente e Konsultimpex Assessoria e Representações Ltda.:
	Data de ocorrência
	Valor histórico (R$) 

	3/8/2010
	127.000,01

	6/10/2010
	190.500,01

                   Valor atualizado do débito (sem juros) em 15/10/2020: R$ 548.761,00Débitos relacionados aos responsáveis Sociedade Evangélica Beneficente de Curitiba, ao espólio do Sr. Darby Valente e Alfama Processamento de Dados Ltda.:
	Data de ocorrência
	Valor histórico (R$) 

	30/7/2010
	272.999,00

	6/1/2011
	818.997,00

                   Valor atualizado do débito (sem juros) em 15/10/2020: R$ 1.855.256,09Débitos relacionados aos responsáveis Sociedade Evangélica Beneficente de Curitiba, ao espólio do Sr. Darby Valente e Race Consult Consultoria Técnica e Representações Ltda.:
	Data de ocorrência
	Valor histórico (R$) 

	27/4/2010
	130.000,00

	2/7/2010
	130.000,00

                   Valor atualizado do débito (sem juros) em 15/10/2020: R$ 452.989,68Débitos relacionados aos responsáveis Sociedade Evangélica Beneficente de Curitiba, ao espólio do Sr. Darby Valente e Instituto Brasileiro de Org. do Trabalho Intelectual e Tecnológico-IBT:
	Data de ocorrência
	Valor histórico (R$) 

	6/8/2010
	111.681,50

	26/10/2010
	100.000,00

	6/1/2011
	78.500,00

                   Valor atualizado do débito (sem juros) em 15/10/2020: R$ 498.561,639.11. julgar regulares com ressalvas, em conformidade com o art. 208 do Regimento Interno do Tribunal, c/c art. 16, inciso II, da Lei 8.443/1992, as contas da empresa Júpiter Produtora de Filmes S/S Ltda., dando-lhe quitação;
9.12. julgar irregulares, nos termos dos arts. 1º, inciso I, 16, inciso III, alínea "b", da Lei 8.443/1992, as contas das empresas Jads Assessoria e Consultoria em Gestão Empresarial Ltda., Vocare Consultoria, Treinamento e Marketing Ltda., Maralfa Informática Ltda., Barbalho Reis Comunicação e Consultoria Ltda. e dos Srs. Luciano Paixão Costa, Francisca Regina Magalhaes Cavalcante e Mário Augusto Lopes Moyses;
9.13. aplicar, individualmente, à Sra. Francisca Regina Magalhaes Cavalcante e aos Srs. Mário Augusto Lopes Moyses e Luciano Paixão Costa a multa prevista no art. 58, inciso II, da Lei 8.443/1992, no valor de R$ 20.000 (vinte mil reais) ;
9.14. aplicar, individualmente, aos responsáveis a seguir especificados a multa prevista no art. 57 da Lei 8.4433/1992, na seguinte forma: à Sociedade Evangélica Beneficente de Curitiba, o valor de R$ 1.800.000,00 (um milhão e oitocentos mil reais) ; à empresa Konsultimpex Assessoria e Representações Ltda., o valor de R$ 270.000,00 (duzentos e setenta mil reais) ; à empresa Alfama Processamento de Dados Ltda., o valor de R$ 900.000,00 (novecentos mil reais) ; à empresa Race Consult Consultoria Técnica e Representações Ltda., o valor de R$ 225.000,00 (duzentos e vinte e cinco mil reais) ; e ao Instituto Brasileiro de Org. do Trabalho Intelectual e Tecnológico-IBT, o valor de R$ 250.000.,00 (duzentos e cinquenta mil reais) ;
9.15. considerar graves as irregularidades cometidas e declarar a inidoneidade para licitar com a administração pública federal, conforme disposto no art. 46 da Lei 8.443/1992, pelo prazo a seguir indicado, das seguintes empresas:
9.15.1. pelo prazo de 5 (cinco) anos, Sociedade Evangélica Beneficente de Curitiba, Konsultimpex Assessoria e Representações Ltda., Alfama Processamento de Dados Ltda., Race Consult Consultoria Técnica e Representações Ltda. e Instituto Brasileiro de Org. do Trabalho Intelectual e Tecnológico-IBT;
9.15.2. pelo prazo de 2 (dois) anos, Vocare Consultoria, Treinamento e Marketing Ltda., Maralfa Informática Ltda., Barbalho Reis Comunicação e Consultoria Ltda. e Jads Assessoria e Consultoria em Gestão Empresarial Ltda.;
9.16. autorizar, desde logo, a cobrança judicial das dívidas, caso não atendidas as notificações, na forma do disposto no art. 28, inciso II, da Lei 8.443/1992;
9.17. autorizar também, desde logo, se requerido, com fundamento no art. 26 da Lei 8.443, de 1992 c/c o art. 217, §§ 1º e 2º do Regimento Interno do Tribunal, o parcelamento das dívidas em até 36 (trinta e seis) parcelas, incidindo sobre cada uma delas, corrigida monetariamente, os correspondentes acréscimos legais, fixando-lhes o prazo de 15 (quinze) dias, a contar do recebimento da notificação, para comprovar perante o Tribunal o recolhimento da primeira parcela, e de 30 (trinta) dias, a contar da parcela anterior, para comprovar os recolhimentos das demais, devendo incidir sobre cada valor mensal, atualizado monetariamente, os juros de mora devidos, no caso do débito, na forma prevista na legislação em vigor, alertando os responsáveis de que a falta de comprovação do recolhimento de qualquer parcela importará o vencimento antecipado do saldo devedor, nos termos do § 2º do art. 217 do Regimento Interno deste Tribunal;
9.18. encaminhar cópia desta decisão, acompanhada do relatório e voto que a fundamentam:
9.18.1 à Procuradoria-Geral da República no Estado do Paraná, nos termos do § 3º do art. 16 da Lei 8.443/1992 c/c o § 7º do art. 209 do Regimento Interno do TCU, para adoção das medidas que entender cabíveis;
9.18.2. aos responsáveis e ao Ministério do Turismo, para ciência."
A empresa Alfama Processamento de Dados Ltda., à peça 341, apresentou embargos de declaração à decisão, dos quais transcrevo o inteiro teor, com os ajustes de forma necessários:
"O mencionado Acórdão 366/2023, ao apreciar o mérito da controvérsia posta na tomada de contas especial autuada sob a forma do Processo Processo 009.051/2015-5, julgou irregulares as contas da ora embargante, Alfama Processamento de Dados Ltda., condenando- a à restituição de valores aos cofres da União e ao pagamento de multa, bem como declarando sua inidoneidade por cinco anos para contratações com o poder público federal.
Tal aresto, porém, mesmo tendo imposto à empresa embargante sanções de extrema gravidade como as acima sumariadas, não examinou com completude as razões de defesa por ela apresentadas, desprezando - apesar do criterioso labor judicante que caracteriza o eminente Relator - dados e argumentações que, por si só, têm a potencialidade de excluir sua responsabilidade e permitem conclusão o sentido da aprovação de suas contas.
Essa circunstância evidencia a existência de omissões no acórdão aqui embargado, as quais - sendo supridas no julgamento dos embargos de declaração - poderão ensejar a alteração do resultado do julgamento expresso por meio do Acórdão 366/2023, com atribuição de efeitos infringentes ao presente apelo.
Antes de explicitar, uma a uma, as omissões que ensejam a formalização destes embargos de declaração, é importante registrar que o RI/TCU expressamente prevê a aplicação subsidiária da legislação processual civil aos processos de contas, in verbis:
"Art. 298. Aplicamse subsidiariamente no Tribunal as disposições das normas processuais em vigor, no que couber e desde que compatíveis com a Lei Orgânica".
Desse modo, as normas gerais sobre a fundamentação das decisões constantes do Código de Processo Civil são plenamente aplicáveis aos processos em trâmite perante o Tribunal de Contas da União, seja porque seus diplomas normativos específicos não contêm disposições similares, seja porque não são tais normas do processo civil incompatíveis com a Lei nº 8.443/92, circunstâncias que, portanto, permitem a aplicação subsidiária preconizada no dispositivo acima transcrito.
Assentada essa premissa, impõe-se a conclusão de que o disposto no art. 498 do Código de Processo Civil, em especial os referenciais de seu § 1º quanto à adequada fundamentação das decisões, é perfeitamente aplicável aos feitos sob a jurisdição do TCU.
O inciso IV do referido § 1º do art. 498 do CPC aduz que há uma insuficiência na fundamentação da decisão que "não enfrentar todos os argumentos deduzidos no processo capazes de, em tese, infirmar a conclusão adotada pelo julgador", o que exige do Estado-Juiz uma atenção especial para com os argumentos que são expendidos pelas partes, confrontando as diferentes hipóteses argumentativas que possam colocar em xeque suas convicções.
Essa obrigação de adequada fundamentação, que leva em conta, ponto a ponto, as teses de defesa apresentadas pelas partes, serve, ainda, para possibilitar a plena concreção dos princípios constitucionais do devido processo legal e do contraditório e da ampla defesa, insculpidos nos incisos LIV e LV do art. 5º da Constituição Federal. Isso porque, somente com o enfrentamento de todas as teses suscitadas, com respostas individualizadas a cada uma delas, é que poderá a parte exercer de forma efetiva seu direito aos recursos inerentes à ampla defesa. Em outras palavras, não se pode confrontar adequadamente uma decisão que tacitamente rejeita um conjunto de argumentos, exatamente por não se saber as razões dessa rejeição.
Com base nesse referencial é que serão a seguir apresentadas as omissões que justificam a interposição de embargos de declaração em face do Acórdão nº 366/2023 - PL, omissões essas que se relacionam com argumentos essenciais da defesa, cuja apreciação expressa por parte do egrégio Tribunal de Contas da União é imprescindível para o regular exercício do direito de recorrer por parte da empresa ora embargante.
Inicialmente, ao examinar as razões de defesa de Alfama Processamento de Dados Ltda., o voto do eminente Relator foca na suposta existência de fraude na cotação de preços de que participou a ora embargante, limitando-se - data vênia - a reproduzir o que vem sendo sustentado pela unidade técnica do TCU desde o início da tramitação do feito, sem - contudo - confrontar essas suposições com tudo quando articulado na Peça 153 destes autos do Processo nº Processo 009.051/2015-5. A complexa discussão sobre a existência, ou não, de fraude no processo objetivo de seleção de contratados por parte da entidade tomadora de recursos - a Sociedade Evangélica Beneficente de Curitiba (SEB) - foi assim sumariada o aresto embargado:
"Apontam-se sobre o contrato indícios de fraude na apresentação das propostas referentes à Cotação de Preços 002/2009 (nome conferido ao processo concorrencial pela tomadora de recursos) , na qual a empresa se sagrou vencedora com propostas nos valores exatos dos previstos nas respectivas etapas do projeto básico, tendo havido substituição das demais licitantes, que tinham como sócio o próprio responsável pela gestão do convênio, por outras empresas (também envolvidas na Operação Voucher) com propostas de idêntico valor. Também se apurou simulação de competitividade no certame, que contou com empresa com exatamente a mesma participação societária da licitante, posteriormente substituída por proposta da Didatus Pampulha Ltda., com data, local e valor idênticos à empresa substituída".
Evidencia-se, a partir da simples leitura do trecho acima transcrito, que não se tem, na análise da participação da embargante na suposta fraude à cotação de preços, a individualização das condutas que levariam à sua responsabilização, que demonstrariam seu envolvimento em qualquer irregularidade. E tudo isso sem considerar os argumentos expendidos na defesa, em omissão de todo prejudicial à embargante.
Não se pretende defender aqui, como também não será feito em relação às demais baldas que vulneram o Acórdão nº 366/2023, que o eminente Relator incorreu em error in judicando ao não acatar os argumentos da defesa, mas sim que incorreu em omissão ao não os levar em consideração, ao não confrontar tais argumentos com as conclusões da unidade técnica, o que impede à parte conhecer o porquê da rejeição de suas razões e prejudica inclusive, como antes sublinhado, seu direito a recorrer.
No ponto específico da fraude na cotação de preços, não há no aresto embargado a explicitação dos fundamentos que levaram à rejeição dos argumentos - detalhadamente apresentados nos itens 4, 5 e 6 da Peça 153 - segundo os quais o processo em questão fora conduzido por terceiros e não pela embargante, que não se tem nos autos comprovação de sua influência direta ou indireta na condução do certame ou mesmo de sua relação com a SEB, para além da apresentação de uma proposta, compatível com o escopo do convênio a ser executado.
Ademais, nem mesmo se menciona toda uma linha argumentativa, de extrema relevância para a defesa, de que a participação de empresa do mesmo grupo econômico da embargante - Maralfa Informática Ltda. - não passou de um equívoco, de pronto corrigido, sem que se possa responsabilizar qualquer uma das duas empresas coirmãs por ações de terceiros, que tenham se utilizado do documento inicialmente enviado à SEB por uma delas. Não se pode concluir, sem maiores elementos probatórios, que Maralfa Informática Ltda. tenha dolosamente repassado sua proposta para Didatus Pampulha Ltda. e não que tal empresa, com vinculações a dirigentes da SEB, tenha se apropriado do documento enviado à entidade tomadora dos recursos, dele fazendo uso.
Ao deixar de examinar explicitamente esses argumentos de defesa, o acórdão embargado efetivamente incorreu em omissão que merece ser sanada, para que se afaste a irregularidade imputada à embargante ou para que possa ela questionar adequadamente as conclusões do egrégio Tribunal de Contas da União por meio do pertinente recurso.
Em seguida, o Acórdão 366/2023, num único parágrafo, menciona outras irregularidades imputáveis à Alfama Processamento de Dados Ltda., nos seguintes termos:
"Consta do processo, ainda, dentre outras ilicitudes, desconto irrisório em relação ao orçamento estimativo (0,15%) , ausência de detalhamento e comprovação dos serviços desenvolvidos, métricas complessivas e não transparentes, superfaturamento, carência de vinculação entre os valores executados e os discriminados em nota fiscal, e não localização de mais de 70% dos alunos matriculados, em análise amostral".
Todas essas questões, cada uma delas envolvendo discussões específicas e complexas, são simplesmente listadas, sem que se detalhem as condutas da empresa ou se considerem os argumentos longamente expendidos em resposta a tais imputações.
O desconto alegadamente irrisório é mencionado para embasar a desaprovação das contas da embargante, mas o aresto embargado é omisso ao não indicar o porquê de tal questão evidenciar, por si só, uma irregularidade, considerando que a proposta apresentada pela empresa se mostrou, comparativamente, a mais vantajosa e adequada ao escopo do convênio, como demonstrado, de modo amplo, no item 7 da Peça 153 destes autos.
Quanto à segunda questão resumida no parágrafo acima transcrito, qual seja, a relativa ao detalhamento do contrato, duas omissões são relevantes. Primeiramente, deixou o Acórdão 366/2023 de considerar - tal como suscitado no item 8 da Peça 153 - a pouco, ou mesmo nenhuma, ingerência do contratado nos termos da avença, ditados que são - como sabido - pela entidade tomadora dos recursos, no caso dos autos, a Sociedade Evangélica Beneficente de Curitiba. Em segundo lugar, o contrato celebrado entre a SEB e a Alfama Processamento de Dados Ltda. - constante dos autos e transcrito em seus termos essenciais na defesa - é suficientemente detalhado e permite, por conseguinte, a regular fiscalização de sua execução.
Há referência, ainda, no sintético parágrafo ora em comento, à ausência de comprovação dos serviços desenvolvidos, mas o aresto se omitiu ao deixar de examinar todos os elementos probatórios acostados à defesa, como os constantes das peças 170 a 179 dos autos deste Processo TC Processo 009.051/2015-5; elementos esses aptos a demonstrar que os serviços contratados foram efetivamente prestados pela empresa embargante, que de modo algum pode ser condenada por locupletamento com recursos públicos.
Ademais, no trecho antes transcrito, tem-se igualmente a genérica imputação quanto à insuficiência da demonstração de custos e aos indícios de superfaturamento, sem que sejam mencionadas e, muito menos, examinadas de modo acurado as especificidades do projeto e as complexidades do objeto contratado. Por outro lado, o acórdão é também omisso ao não enfrentar os argumentos relativos à inadequação dos parâmetros do CODEFAT para a mensuração do que contratado entre a SEB e a Alfama Processamento de Dados, como detalhadamente sustentado no item 9 da Peça 153.
No que diz com a demonstração de despesas e gastos e sua expressão nas notas fiscais, é importante registrar que os documentos carreados aos autos, desde a oitiva no Processo TC Processo 010.586/2011-3, permitem a compreensão do quanto despendido e da associação entre cada ação do projeto e as notas fiscais emitidas, omitindo-se o acórdão no exame do conjunto de alegações e documentos idôneos a afastar essa suposta irregularidade. Aliás, a explicitação dos custos com a execução do contrato foi objeto da referida oitiva, cujos termos são parte integrante da defesa apresentada neste Processo Processo 009.051/2015-5 - como expressamente requerido em diferentes passagens da defesa constante da Peça 153 -, ainda que sobre ela tenha se omitido o aresto embargado.
Há, no que toca último dos temas mencionados no parágrafo antes transcrito, qual seja, o do quantitativo de alunos, dois pontos relevantes sobre os quais não houve apreciação por parte do acórdão ora questionado, consubstanciando novas omissões. Inicialmente, não há, na fundamentação do voto condutor do julgado, o enfrentamento do argumento segundo o qual não há irregularidade alguma na realização, pelo mesmo aluno, de mais de um curso de capacitação sobre temas diferentes no campo compreendido no convênio e no contrato celebrado entre a SEB e a empresa embargante. Depois, ainda que mencione a não localização de 70% dos alunos, o aresto deixa de apreciar - até mesmo para rejeitar - as alegações de que a amostragem efetuada pela unidade técnica era inservível, já que compreendeu somente 16 pessoas de um universo de 1.625 alunos, como detalhadamente exposto no item 11 da Peça 153.
Por fim, no item VII.1 do Acórdão nº 366/2023, é feita uma análise relacionada ao memorial complementar ofertado pela ora embargante antes do julgamento do presente feito pelo Plenário do egrégio Tribunal de Contas da União. Nesse arrazoado, constante dos autos como a Peça 278, Alfama Processamento de Dados Ltda. aduz, em síntese, que os elementos constantes dos autos são meramente indiciários, não reunindo a robustez e a gravidade para ensejar a rejeição de suas alegações de defesa e a consequente condenação nos severos termos antes explicitados. Essa argumentação, porém, é afastada pelo voto condutor do aresto embargado mediante a simples e sintética reprodução dos itens arroladosno parecer conclusivo da unidade técnica, novamente sem o confronto com tudo quanto suscitado na defesa. Tal circunstância evidencia o quão prejudiciais são para a empresa embargante as omissões acima indicadas, cuja superação - repita-se - tem o potencial de alterar as conclusões do julgado.
Ante o exposto, requer Alfama Processamento de Dados Ltda. o acolhimento dos presentes embargos de declaração, para que, sanadas as omissões antes explicitadas, sejam conferidos efeitos infringentes a este recurso, com o acatamento de suas razões de defesa e o julgamento de suas contas como regulares.
Termos em que, pede deferimento."
Por seu turno, a empresa Maralfa Informática Ltda. ingressou com seus embargos declaratórios à peça 344, com teor muitíssimo semelhante ao apresentado pela empresa Alfama, abaixo reproduzido:
"O mencionado Acórdão 366/2023, ao apreciar o mérito da controvérsia posta na tomada de contas especial autuada sob a forma do Processo Processo 009.051/2015-5, julgou irregulares as contas da ora embargante, Maralfa Informática Ltda., declarando sua inidoneidade para contratar com o poder público federal.
Tal aresto, porém, mesmo tendo imposto à empresa embargante sanção dessa gravidade, não examinou com completude as razões de defesa por ela apresentadas, desprezando - apesar do criterioso labor judicante que caracteriza o eminente Relator - dados e argumentações que, por si só, têm a potencialidade de excluir sua responsabilidade e permitem conclusão o sentido da aprovação de suas contas.
Essa circunstância evidencia a existência de omissões no acórdão aqui embargado, as quais - sendo supridas no julgamento dos embargos de declaração - poderão ensejar a alteração do resultado do julgamento expresso por meio do Acórdão 366/2023, com atribuição de efeitos infringentes ao presente apelo.
Antes de explicitar a omissão que enseja a formalização destes embargos de declaração, é importante registrar que o RI/TCU expressamente prevê a aplicação subsidiária da legislação processual civil aos processos de contas, in verbis:
"Art. 298. Aplicamse subsidiariamente no Tribunal as disposições das normas processuais em vigor, no que couber e desde que compatíveis com a Lei Orgânica".
Desse modo, as normas gerais sobre a fundamentação das decisões constantes do Código de Processo Civil são plenamente aplicáveis aos processos em trâmite perante o Tribunal de Contas da União, seja porque seus diplomas normativos específicos não contêm disposições similares, seja porque não são tais normas do processo civil incompatíveis com a Lei nº 8.443/92, circunstâncias que, portanto, permitem a aplicação subsidiária preconizada no dispositivo acima transcrito.
Assentada essa premissa, impõe-se a conclusão de que o disposto no art. 498 do Código de Processo Civil, em especial os referenciais de seu § 1º quanto à adequada fundamentação das decisões, é perfeitamente aplicável aos feitos sob a jurisdição do TCU.
O inciso IV do referido § 1º do art. 498 do CPC aduz que há uma insuficiência na fundamentação da decisão que "não enfrentar todos os argumentos deduzidos no processo capazes de, em tese, infirmar a conclusão adotada pelo julgador", o que exige do Estado-Juiz uma atenção especial para com os argumentos que são expendidos pelas partes, confrontando as diferentes hipóteses argumentativas que possam colocar em xeque suas convicções.
Essa obrigação de adequada fundamentação, que leva em conta, ponto a ponto, as teses de defesa apresentadas pelas partes, serve, ainda, para possibilitar a plena concreção dos princípios constitucionais do devido processo legal e do contraditório e da ampla defesa, insculpidos nos incisos LIV e LV do art. 5º da Constituição Federal. Isso porque, somente com o enfrentamento de todas as teses suscitadas, com respostas individualizadas a cada uma delas, é que poderá a parte exercer de forma efetiva seu direito aos recursos inerentes à ampla defesa. Em outras palavras, não se pode confrontar adequadamente uma decisão que tacitamente rejeita um conjunto de argumentos, exatamente por não se saber as razões dessa rejeição.
Com base nesse referencial é que será a seguir apresentada a omissão que justifica a interposição de embargos de declaração em face do Acórdão nº 366/2023 - PL, balda essa que se relaciona com argumentos essenciais da defesa, cuja apreciação expressa por parte do egrégio Tribunal de Contas da União é imprescindível para o regular exercício do direito de recorrer por parte da empresa ora embargante.
Ao examinar as razões de defesa de Maralfa Informática Ltda., o voto do eminente Relator foca na suposta existência de fraude na cotação de preços de que participou a ora embargante, limitando-se - data vênia - a reproduzir o que vem sendo sustentado pela unidade técnica do TCU desde o início da tramitação do feito, sem - contudo - confrontar essas suposições com tudo quando articulado na defesa. A complexa discussão sobre a existência, ou não, de fraude no processo objetivo de seleção de contratados por parte da entidade tomadora de recursos - a Sociedade Evangélica Beneficente de Curitiba (SEB) - foi assim sumariada o aresto embargado:
'No que diz respeito à participação da Maralfa Informática também participou da Cotação de Preços 02/2009, objeto de indícios de simulação de competitividade. No quadro societário da empresa constam os mesmos sócios da Alfama Processamento de Dados Ltda., que venceu o certame.
Para a SecexTCE, as justificativas apresentadas pela empresa não foram suficientes para afastar os indícios encontradas na auditoria objeto do TC Processo Processo 010.586/2011-3.
Naquele trabalho, consta que "Não bastasse a exata coincidência dos valores das propostas das empresas substitutas, em tese, diferentes, percebeu-se que o arranjo atual incluiu proposta do instituto IBT, dirigido pelo Senhor Fábio de Mello (CPF XXX.196.639-XX) . A despeito desse fato, percebeu-se outro indício de fraude, desta feita documental, haja vista a proposta ter sido firmada em 27/11/2009, qualificando-o como presidente da entidade, o que efetivamente só ocorreria em 11/2/2010, conforme dados lançados no sistema CNPJ. Ainda acerca do Senhor Fábio de Mello, pelo que se colheu junto à SEB, assessorou a Presidência daquela entidade, e esteve à frente da gestão do convênio 708657 MTUR até abril de 2010, contratado pela SEB, tendo participado da elaboração da respectiva proposta de convênio. Corrobora a informação o fato de seu nome constar da tela inicial do SICONV, campo "dados do proponente", até junho de 2011, na qualidade de contato junto à entidade (email: fabiodemello@uol.com.br ) ."
Em acréscimo, a equipe de fiscalização apurou que "Ainda sobre a fraudulenta substituição de documentos, a sociedade empresarial Maralfa Ltda. é empresa irmã da vencedora do certame, a Alfama Ltda. Essas possuem, ou possuíram, em comum, os mesmos sócios: antonio alvaro garcez dias de carvalho, fabio emanuel garcez dias de carvalho e marcos antonio garcez dias de carvalho. A respectiva substituição pode ter ocorrido em virtude daquele fato" e que "Outro evidente indício de fraude nos procedimentos decorreu do ato falho registrado no cabeçalho da proposta substituta da Maralfa Ltda., emitida pela Pampulha Treinamento Ltda., empresa sediada em Curitiba/PR, onde se consignou "Recife, 10 de dezembro de 2009".
Pelo cenário exposto, em julgamento do feito, concordando com o exame instrutivo empreendido, ajuízo inverossímil que uma empresa de Curitiba/PR, que não estivesse em conluio, apresentasse uma proposta em substituição à de outra empresa de Recife/PE com os mesmíssimos valores desta e ainda com menção ao endereço da substituída.
No que tangencia a alegação da empresa de que "está-se a presumir ilícitos sem qualquer embasamento fático-probatório", tanto a jurisprudência desta Corte como a do próprio STF entendem que "indícios vários e concordantes são prova" (STF - RE 68006-MG) .
Anuo, pois, as conclusões da SecexTCE por rejeitar as razões de justificativa apresentadas.".
Evidencia-se, a partir da simples leitura do trecho acima transcrito, que não se tem, na análise da participação da embargante na suposta fraude à cotação de preços, a individualização das condutas que levariam à sua responsabilização, que demonstrariam seu envolvimento em qualquer irregularidade. E tudo isso sem considerar os argumentos expendidos na defesa, em omissão de todo prejudicial à embargante.
Não se pretende defender aqui, como também não será feito em relação às demais baldas que vulneram o Acórdão nº 366/2023, que o eminente Relator incorreu em error in judicando ao não acatar os argumentos da defesa, mas sim que incorreu em omissão ao não os levar em consideração, ao não confrontar tais argumentos com as conclusões da unidade técnica, o que impede à parte conhecer o porquê da rejeição de suas razões e prejudica inclusive, como antes sublinhado, seu direito a recorrer.
No ponto específico da fraude na cotação de preços, não há no aresto embargado a explicitação dos fundamentos que levaram à rejeição dos argumentos - detalhadamente apresentados no item 4 da Peça 154 - segundo os quais o processo em questão fora conduzido por terceiros e não pela embargante, que não se tem nos autos comprovação de sua influência direta ou indireta na condução do certame ou mesmo de sua relação com a SEB, para além da apresentação de uma proposta, compatível com o escopo do convênio a ser executado.
Ademais, nem mesmo se menciona toda uma linha argumentativa, de extrema relevância para a defesa, de que sua participação na cotação de preços não passou de um equívoco, de pronto corrigido, sem que se possa responsabilizar qualquer uma das duas empresas coirmãs - Maralfa Informática Ltda. e Alfama Processamento de Dados Ltda. - por ações de terceiros, que tenham se utilizado do documento inicialmente enviado à SEB por uma delas. Não se pode concluir, sem maiores elementos probatórios, que Maralfa Informática Ltda. tenha dolosamente repassado sua proposta para outra empresa e não que tal empresa, com vinculações a dirigentes da SEB, tenha se apropriado do documento enviado à entidade tomadora dos recursos, dele fazendo uso.
Com efeito, a fundamentação acima transcrita, constante do Acórdão 366/2023, é pródiga na explicitação da conduta de terceiros, mas não da empresa embargante e de seus dirigentes. Inicialmente, é feita uma descrição de suposto indício de fraude na proposta enviada pelo instituto IBT, mencionando o momento em que seu dirigente, Fábio de Mello, assumiu suas funções, mas não se tem, nesse fato, nada imputável à embargante. Maralfa Informática Ltda. não pode ser responsabilizada por imprecisões ou falhas constantes de documento que não produziu e em relação ao qual não teve ingerência alguma. Por outro lado, a mesma impossibilidade de responsabilização por ato de terceiro se coloca em relação à proposta que foi apresentada por outra empresa - Pampulha Treinamento Ltda. -, ligada à direção da SEB, com os mesmos valores e com referências à sede da embargante. Não se pode - repita-se - concluir no sentido da participação da embargante numa ilicitude simplesmente a partir de ações de terceiros, sem que sejam individualizadas suas condutas concorrentes à perpetração dessa mesma ilicitude. E nessa individualização, com o devido respeito, é omisso o Acórdão 366/2023.
Ao deixar de examinar explicitamente os argumentos de defesa constantes do item 4 da Peça 154, o acórdão embargado efetivamente incorreu em omissão que merece ser sanada, para que se afaste a irregularidade imputada à embargante ou para que possa ela questionar adequadamente as conclusões do egrégio Tribunal de Contas da União por meio do pertinente recurso.
Ante o exposto, requer Maralfa Informática Ltda. o acolhimento dos presentes embargos de declaração, para que, sanada a omissão antes explicitada, sejam conferidos efeitos infringentes a este recurso, com o acatamento de suas razões de defesa e o julgamento de suas contas como regulares.
Termos em que, pede deferimento."
É o relatório.

Maçazumi Furtado Niwa, representando Sociedade Evangélica Beneficente de Curitiba; Clesio Moraes (13.855/OAB-SC) e Eliezer Brigido Josino Junior (22.096/OAB-SC), representando Vocare Consultoria Treinamento e Marketing Ltda.; Flavio Schegerin Ribeiro (21.451/OAB-DF), representando Francisca Regina Magalhaes Cavalcante; Evaristo Vieira de Araújo Neto (40.750/OAB-DF), representando Race Consult Consultoria Tecnica e Representacoes Ltda; Carlos Bastide Horbach (19.058/OAB-DF), Fabrício Juliano Mendes Medeiros (27581/OAB-DF) e outros, representando Alfama Processamento de Dados Ltda.; Bruno Gofman (61136/OAB-PR) e Orliete Lopez Valente, representando Darby Valente; Flavia Godinho Tarasiuk, Edgar Antonio Chiuratto Guimaraes (12.413/OAB-PR) e outros, representando Luiz Antonio Tarasiuk; Leonard Ziesemer Schmitz (380618/OAB-SP), Pedro Estevam Alves Pinto Serrano (90.846/OAB-SP) e outros, representando Mario Augusto Lopes Moyses; Mario Dobner (3839/OAB-SC) e Ramiro Hensel (1411/OAB-SC), representando Konsultimpex Assessoria e Representações Ltda; Carlos Bastide Horbach (19.058/OAB-DF), Fabrício Juliano Mendes Medeiros (27581/OAB-DF) e outros, representando Maralfa Informatica Ltda - Me; Ricardo Onófrio Carvalho (37228/OAB-PR), representando Jupiter Produtora de Filmes S/s Ltda.

Procurador Marinus Eduardo De Vries Marsico.

TOMADA DE CONTAS ESPECIAL. OPERAÇÃO VOUCHER. MINISTÉRIO DO TURISMO. PROJETO DE MOBILIZAÇÃO E QUALIFICAÇÃO NOS SEGMENTOS DE TURISMO NO ESTADO DO PARANÁ. APURAÇÃO DE FRAUDES E SIMULAÇÃO DE LICITAÇÃO. PARTICIPAÇÃO DE RESPONSÁVEIS PELO PROJETO COMO DIRIGENTES DE EMPRESAS CONTRATADAS. DIRECIONAMENTO. SUPERFATURAMENTO. FRAGILIDADES NAS JUSTIFICATIVAS DAS CONTRATAÇÕES. CARÊNCIA DE PROVAS DA EFETIVA EXECUÇÃO DE SERVIÇOS. EMPRESAS CONTRATADAS SEM FUNCIONÁRIOS E COM ENDEREÇO NA RESIDÊNCIA DOS SÓCIOS. PLANOS DE TRABALHO SEM DETALHAMENTO. NOTAS FISCAIS GENÉRICAS. CITAÇÕES. AUDIÊNCIAS. AUSÊNCIA DE PRESCRIÇÃO. ACATAMENTO DAS RAZÕES DE JUSTIFICATIVA DE ALGUNS RESPONSÁVEIS. ACATAMENTO PARCIAL DA DEFESA OU REJEIÇÃO DOS ARGUMENTOS APRESENTADOS PARA OUTROS. RESPONSÁVEIS EXCLUÍDOS DA RELAÇÃO PROCESSUAL, OU COM JULGAMENTO PELA REGULARIDADE COM RESSALVA DAS CONTAS, OU COM JULGAMENTO PELA IRREGULARIDADE DAS CONTAS. DÉBITO. MULTA. COMUNICAÇÕES. EMBARGOS DE DECLARAÇÃO. AUSÊNCIA DE OMISSÃO, OBSCURIDADE OU CONTRADIÇÃO. CONHECIMENTO. NEGATIVA DE PROVIMENTO.

TOMADA DE CONTAS ESPECIAL (TCE)

Unidade de Auditoria Especializada em Tomada de Contas Especial (AudTCE).

Trata-se de embargos de declaração opostos ao Acórdão 366/2023-TCU-Plenário, de minha relatoria, apresentados pelas empresas Alfama Processamento de Dados Ltda. e Maralfa Informática Ltda.
A decisão foi concebida no âmbito de processo de tomada de contas especial que apurou fatos decorrentes  da chamada "Operação Voucher" investigada pela Polícia Federal e pela Controladoria-Geral da União (CGU) , que identificou indícios de fraude, direcionamento de licitações, superfaturamento e formação de quadrilha em convênios realizados pelo Ministério do Turismo e que culminou em diversos mandados de prisão preventiva e busca e apreensão, nos estados do Amapá, São Paulo e Distrito Federal.	Comment by Filipe Rodrigues Ramos Mota Da Silva: Seria Paraná?
II - Contexto da decisão embargada
No âmbito deste Tribunal, tais irregularidades haviam sido objeto de apreciação no TC Processo 010.589/2011-3, julgado, no mérito, pelos Acórdão 221/2013-TCU-Plenário e 3.043/2014-Plenário, de relatoria da eminente ministra Ana Arraes. Aquelas decisões, tomadas a partir do contraditório e ampla defesa, inclusive das ora embargantes, concluíram por determinar a restituição de valores irregularmente recebidos pela Sociedade Evangélica Beneficente de Curitiba (SEB) , abrir tomadas de contas especiais e cientificar os responsáveis sobre a possibilidade/necessidade de devolver os recursos para os quais não houve a regular comprovação dos gastos.
Conforme resumido no relatório prévio, mediante o acórdão embargado, no que se refere às ora recorrentes, esta Corte rejeitou as alegações de defesa e as razões de justificativa apresentadas, julgou irregulares as suas contas, considerou grave as infrações cometidas e declarou a inidoneidade das recorrentes para licitar com a administração pública federal, conforme o art. 28, inciso II, da Lei 8.443/1992, pelo prazo de 5 (cinco) anos para a empresa Alfama Processamento de Dados Ltda. E de 2 (dois) anos para a empresa Maralfa Informática Ltda. Especificamente quanto à Alfama, a empresa foi condenada em débito, no valor de R$ 1.091.996,00, e sancionada com uma multa respectiva ao art. 57 da Lei 8.443/1992, no valor de R$ 900.000,00. 
A Alfama Processamento de Dados Ltda. foi condenada como contratada para a execução das etapas 1 e 3 da meta 3 e da etapa 2 da meta 4, referentes, respectivamente, à "definição das metodologias, desenvolvimento e elaboração dos conteúdos", "midiatização dos conteúdos em DVDs e Web Aula", e "aplicação dos conteúdos/metodologia na modalidade educação à distância", de valor total de R$ 1.364.994,99 (dos quais apenas R$ 1.288.997,00 foram atestados em notas fiscais) . Nesse contrato, executado no âmbito do Convênio 1241/2009 (Siconv 708657) foram apurados os seguintes indícios de irregularidades, para os quais a empresa foi citada:
indícios de fraude na apresentação das propostas referentes à Cotação de Preços 002/2009, na qual a empresa se sagrou vencedora com propostas nos valores exatos dos previstos nas respectivas etapas do projeto básico, tendo havido substituição das demais licitantes, que tinham como sócio o próprio responsável pela gestão do convênio, por outras empresas (também envolvidas na Operação Voucher) com propostas de idêntico valor;
simulação de competitividade no certame, que contou com empresa com exatamente a mesma participação societária da licitante vencedora (Maralfa Informática Ltda., que também tem como sócios os Srs. Antonio Álvaro Garcez Dias de Carvalho, Fabio Emanuel Garcez Dias de Carvalho e Marcos Antonio Garcez Dias de Carvalho) , posteriormente substituída por proposta da Didatus Pampulha Ltda., com data, local e valor idênticos à empresa substituída;
 apresentação de propostas, desistências e notificações de desqualificação de empresa realizadas anteriormente à data de celebração do convênio;
 desconto irrisório na proposta de preço, em relação ao orçamento estimativo (0,15%) ;
 o contrato não possui detalhamento dos serviços a serem desenvolvidos;
 o serviço referente à definição de metodologias e desenvolvimento e elaboração dos conteúdos (meta 3, etapa 1) contou com métrica complessiva e não transparente, que não permite demonstrar o custo e a mensuração de suas etapas, constituídas simplesmente de módulos denominados básico, regional e avançado, no valor de R$ 133.333,33 cada;
indícios de superfaturamento do serviço acima referido, uma vez que, utilizando-se como base os valores de referência para serviços de consultoria do Sebrae à época, de R$ 120,00 a hora, exigiria nada menos que 372 dias úteis de trabalho para o seu desenvolvimento, ou cinco meses de trabalho para uma equipe de quatro consultores, o que é evidentemente excessivo diante da baixa complexidade dos trabalhos;
a entidade não logrou comprovar, quando solicitada a fazê-lo, durante a auditoria realizada por esta unidade técnica, as despesas em que incorreu na execução do serviço;
o serviço de midiatização de conteúdos apresentou os mesmos critérios fechados de parametrização, igualmente divididos em três módulos de mesmo valor (R$ 100.000,00 cada um) ;
não fora apresentado detalhamento de gastos com a produção dos DVD e dos gastos com a criação e manutenção do site, quando instados a fazê-lo;
 o serviço relativo à "aplicação dos conteúdos/metodologia na modalidade ensino à distância" objetivava atingir 1.500 pessoas ao custo individual de R$ 443,33, mas foi medido conforme o número de certificações, e não de pessoas atendidas, visto que algumas foram certificadas em seis atividades ao mesmo tempo, elevando artificialmente os resultados atingidos, em detrimento da capilaridade dos cursos na população-alvo;
indícios de superfaturamento do serviço, em relação aos parâmetros fixados pela Resolução CODEFAT 633/2010, utilizados no Plano Nacional de Qualificação (de R$ 4,63 o custo aluno/hora médio) , que uma vez, multiplicado pelo quantitativo de alunos certificados, resultaria em R$ 212.288,40, em vez dos R$ 664.995,00 pagos;
 impossibilidade de se auferir o quantitativo efetivamente executado pela convenente, diante da impossibilidade de visualizar o conteúdo dos DVD, as funcionalidades disponíveis no ambiente virtual de aprendizagem, e a efetiva aplicação dos dez cursos na modalidade de educação à distância;
 ausência de vinculação entre os valores e os serviços discriminados nas notas fiscais emitidas com as metas e etapas do projeto, em face das exíguas informações presentes na prestação de contas;
 indícios de fraude na relação de alunos participantes, uma vez que 71,9% dos alunos da amostra pesquisada não foram localizados, e 18,8% dos que foram entrevistados afirmaram não ter realizado nenhum curso;
No que se refere à Maralfa Informática Ltda., a empresa teria participado da simulação de competitividade no certame, objeto da alínea "b", elencada no parágrafo anterior.
III - Histórico de análise de oitivas, audiências e citações
Trago, antes da enunciação meritória do presente recurso, um histórico de argumentos, contra-argumentos e decisões que já emanaram de processos nesta Corte que apuraram os fatos escrutinados na "Operação Voucher", especificamente com relação ao contrato com a Alfama, ora em apuração.
No TC Processo 010.586/2011-3 - autuado a partir de auditoria realizada pela Secex-PR com o objetivo de verificar a regularidade da gestão de recursos financeiros transferidos mediantes os convênios 708657 (ora em escrutínio) e 747398 -, após medida cautelar concedida pelo então relator, Min. Ubiratan Aguiar, feitas as oitivas, a Secex-PR elaborou instrução à peça 227 daqueles autos, de 22/8/2012.
Peço licença para reproduzir excertos do dito exame empreendido que, já à época, averiguou com rigor os indícios de irregularidade que pesavam contra a ora embargante: 
"4. Em seguida, serão examinadas as razões apresentadas em sede de oitiva no procedimento cautelar, e das manifestações dos interessados, e, portanto, sob aspectos restritos ao exame da manutenção, ou não, da medida cautelar aplicada.
[...]
7. indícios, também na execução do Convênio 1241/2009-MTUR (Siafi nº 708657) , de superfaturamento/sobrepreço nos valores de outros serviços (desenvolvimento e elaboração dos conteúdos e definição das metodologias, midiatização de conteúdos, aplicação dos conteúdos/metodologia na modalidade ensino à distância e presencial e, por último, estudos e pesquisas) desde a proposta concernente ao plano de trabalho, nos seguintes termos:
no serviço "desenvolvimento e elaboração dos conteúdos e definição das metodologias", orçado em R$ 399.999,99, e contratado a Alfama Ltda. Utilizou-se a métrica "módulo", complessiva, portanto, correspondendo às etapas denominadas básico, regional e avançado, correspondendo a R$ 133.333,33, cada uma. Tal modo de parametrizar o serviço mostra-se excessivamente fechado, e não permite demonstrar claramente o custo de cada fase do serviço, nem a respectiva mensuração de modo transparente. Considerado a mediana complexidade da matéria de que trata os autos, e a evidente possibilidade da coleta dos conteúdos, de modo geral, em bases de dados públicas e abertas, em princípio os preços orçados e contratados preços mostram-se excessivos. Por oportuno, utilizando-se uma mensuração dos preços e serviços como horas de consultoria, o que é bastante razoável, utilizando-se os valores de referência do Regulamento do Sistema de Gestão de Credenciados - SGC do SEBRAE Nacional, para 2010, natureza do trabalho Formulação, é remunerada, nos chamamentos públicos daquela entidade, em R$ 120,00/hora - da espécie "Elaboração ou desenvolvimento de metodologias a partir de conhecimentos já existentes de mediana complexidade". Assim sendo, a elaboração de tal material demandaria 2890 horas - o equivalente a 372 dias úteis de trabalho, 93 dias úteis para uma equipe formada por quatro pessoas, ou seja aproximadamente cinco meses de trabalho, prazo considerado excessivo tendo em vista a complexidade dos trabalhos. Ademais, a entidade não logrou comprovar, quando solicitada a fazê-lo, a efetiva incorrência na despesa por meio de documentos hábeis;
acerca da "midiatização de conteúdos", contratada à Alfama igualmente em três módulos de R$ 100.000,00 cada um, totalizando R$ 300.000,00, igualmente em métrica complessiva e não transparente, de modo que não nos foi possível concluir pela regularidade de tal despesa, tendo em vista a negativa de comprovação da mesma por meio de documentos hábeis solicitados no decorrer dos trabalhos;
no item "aplicação dos conteúdos/metodologia na modalidade ensino a distância" - orçado em R$ 664.995,00 e contratado a Alfama Ltda., orçado pela métrica de pessoas atendidas, objetivava-se atingir 1500 pessoas ao custo individual de R$ 443,33. Acerca da métrica utilizada, observamos que desconsidera as redundâncias nas atividades, objetivando, na realidade, quantitativo de certificações nas atividades, e não o atingimento de certo número de pessoas - há alunos certificados em seis atividades ao mesmo tempo, o que eleva, de modo artificial, os resultados colimados, que parecem privilegiar a quantidade, de certificados, em detrimento, por exemplo, da necessidade de que os cursos tenham capilaridade na população alvo. De salientar que existem diversas formas de proceder aos estudos: A DISTÂNCIA ON-LINE, A DISTÂNCIA EM DVD GRUPO e A DISTANCIA EM CD INDIVIDUAL. Há casos de alunos que foram certificados em seis atividades, contando seis no cômputo do atingimento da meta. A relação de certificados datada de 9/6/2011, por exemplo, ostenta 1623 certificados na lista, desses somente 910 fizeram o curso na modalidade on line, em que se utiliza mais plenamente as ferramentas do ensino à distância. Não se pode negar a maior facilidade em contabilizar dados nas modalidades DVD e CD, igualmente remunerada. Portanto, com todas essas questões, o estouro das metas seria fato plenamente esperado. Sobre o custo da atividade à distância, sem considerar as fases logicamente antecedentes como o desenvolvimento de metodologia, midiatização de conteúdos, todos remunerados em separado, esse também mostrou-se elevado. Tal conclusão decorreu do cotejo com os parâmetros fixados pelo CODEFAT, utilizado no Plano Nacional de Qualificação, ou seja, adotando-se o valor de R$ 4,36, o custo aluno/hora médio, a teor da Resolução CODEFAT n. 633, de 25/3/2010, plenamente compatíveis com a natureza das capacitações em exame. No caso, considerando a carga horária de cada aluno certificado, que é de trinta horas por curso/atividade, multiplicando-se pelo quantitativo de alunos certificados, chegaríamos a R$ 212.288,40, resultante do produto de 4,36 * 1623 * 30, muito inferior aos R$ 664.995,00, numa avaliação, portanto, conservadora, pois que incorpora tão só as atividades estritamente ligadas à aplicação dos conteúdos;
[...]
7.1. Argumentos da Sociedade Evangélica Beneficente, [...]: 
7.1.1. Sobre o primeiro item, uso da métrica de serviços denominada "módulo", que essa obedece ao disposto no Projeto de Mobilização e Qualificação apresentado ao Ministério do Turismo, e que foi referendada pela assessoria jurídica daquele órgão setorial. Ademais, que apresentado ao Ministério do Turismo, e que foi referendada pela assessoria jurídica daquele órgão setorial. Ademais, que a mesma é de uso corrente nos sistemas de ensino à disposição no mercado, à distância ou presenciais.
7.1.2. Acerca da retirada, ainda de fase embrionária da cotação de preços, [...] No que tange à MARALFA, a retirada da mesma do certame, operou-se pela "falha comercial decorrente do conflito de interesse com outra empresa do mesmo grupo". 
7.1.3. Sobre a complexidade dos conteúdos dos cursos ministrados, com impacto sobre os preços pagos, e o cotejo aos valores praticados pelo SGC do SEBRAE nacional, esse parâmetro não se aplicaria tendo em vista que o objeto contratado possuiria "natureza complexa", e seria ainda "norteado por inúmeras especificidades, ao contrário do que afirmou a Auditoria". Além disso, a ALFAMA é empresa altamente especializada, e "apresentou um detalhamento acerca de todo processo de execução do serviço, inclusive com os custos de cada uma das etapas". Indicou, em seguida, os custos que embasariam os valores praticados: etapa de planejamento (R$ 89.000,00) , peça 168, p. 15; etapa customização, implantação e treinamento do Sistema de Gestão Educacional - desenvolvimento de sistema (R$ 55.480,00) , peça 168, p. 16; na customização do sistema de gestão educacional, teria incorrido a contratada em custos de R$ 55.000,00 - peça 168, p. 17; tocante à elaboração do material didático e de apoio, indicou o montante de R$ 33.000,00 - peça 168, p. 18. Ao final, colacionou planilha alusiva ao "desenvolvimento, e elaboração dos conteúdos e definição de metodologias" - peça 168, p. 18-20. Em conclusão, ressaltou que os serviços foram prestados, que não houve preços excessivos e que a utilização da métrica "módulo" não "interferiu na realização e no sucesso do trabalho".
7.1.4. Atinente à midiatização de conteúdos, que o serviço foi aprovado no bojo da proposta encaminhada ao Ministério do Turismo, o que revelaria a respectiva legalidade. Sobre a utilização da métrica "módulo", valem as observações já manejadas no item precedente, pois que essa é a medida usual especialmente no EAD. Acerca da midiatização de conteúdos, seria termo subjetivo e definido em cada caso concreto, não cabendo à SEB determinar seu modo, mas empresa especializada. Em seguida, apresentou os custos de folha de pagamento supostamente incorridos e bem assim a consolidação dos demais itens que justificariam os valores cobrados à SEB - peça 168, p. 22-23 e 23- 24. Concluiu, aludindo que "não restam dúvidas de que a natureza dessa etapa é complexa e envolve vários procedimentos e inúmeras despesas".
7.1.5. Tratando da aplicação dos conteúdos/metodologia em EAD, ressaltaram ser indevida a comparação da modalidade de ensino aplicada pela Alfama/SEB com aqueles referentes aos cursos promovidos e financiados no âmbito do CODEFAT, pois seriam "cursos operacionais e específicos visando o melhoramento da mão de obra do trabalhador que não exige complexidade, tais como, cursos para porteiros, serventes de pedreiro, costureira, etc". Ademais, que a métrica utilizada foi aprovada pelo Ministério do Turismo. Sobre a certificação de uma só pessoa em até seis cursos, não haveria motivo justificável para qualquer restrição impeditiva de tal fato. Ainda, que dados de setembro de 2011 - quando os cursos não estariam encerrados - davam conta da certificação de 922 pessoas - correspondendo a CPF único. Sobre os custos em si incorridos na etapa, que foram plenamente justificados, face à necessidade de manutenção de um ambiente virtual de aprendizado - AVA, conforme tabela transcrita na peça 168, p. 27. Apontou, sobre os valores praticados, que instituições que adotam o EAD - exemplo da CPT Viçosa de Minas Gerais e IESDE Curitiba, "tem como valores de oferta por hora (...) R$ 4,95 e R$ 6,00, o que demonstra a subjetividade no preço adotado.
7.1.5.1. Refutaram, ainda, o critério adotado "pela Auditoria ao empregar a proporção material didático x ferramenta de ensino e aprendizado x carga horária, não pode servir como padrão, até porque não está previsto dessa maneira em nenhum lugar". Destaca a seguir que cada instituição possui critérios específicos, no caso, conforme as planilhas apresentadas pela Alfama. No ponto, destacou-se "levantamento aprofundado realizado pela Alfama junto às demais Instituições de Ensino à Distância", o qual constitui as p. 172-185 da peça 168. Conclui, asseverando que o exame feito pelo relatório de auditoria "deixou de observar o caráter subjetivo do serviço prestado, tentando adotar critérios padronizados que fogem da peculiaridade de cada caso". Buscando reforçar seus argumentos, transcreveu planilha consolidada no montante R$ 664.995,00 (peça 168, p. 29-30) .
[...]
7.2.1. Análise: cerca do primeiro ponto, alusivo à métrica dos serviços, indicados por "módulo", é de fato complessiva e pouco transparente, haja vista não se constituir meio hígido para o necessário detalhamento das etapas em que se constituiu a prestação do serviço. A prática, aliás, mutatis mutandis, assemelha-se àquela amiúde encontrada na contratação de obras públicas por meio da unidade "verba", onde o TCU, a teor do Acórdão 3010/2011-TCU-Plenário, entendeu como afronta ao "disposto no art. 7º, § 2º, inciso II, da Lei nº 8.666/93, bem como o entendimento jurisprudencial desta Corte, que obrigam a Administração Pública a detalhar a composição de todos os custos unitários contidos no orçamento, necessários à execução do objeto contratado". Tal evento, no caso sob exame, serve mais a reforçar o contexto de irregularidades que pesaram sobre a gestão do Convênio 708657 pela SEB.
7.2.2. Um segundo aspecto [...] acerca da retirada da empresa Maralfa Informática Ltda., admitiu-se o conflito de interesses, face à composição social comum à Alfama Processamento de Dados Ltda. Tais elementos, portanto, devem ser ponderados no contexto dos fatos examinados nestes autos.
7.2.3. Sobre a mediana complexidade do serviço "desenvolvimento e elaboração dos conteúdos e definição das metodologias", valoração que embasou inclusive o apontamento da auditoria quanto à estimativa de valor mais provável dos serviços prestados, cotejados àqueles do SGC/SEBRAE Nacional, em contraste com a informação da defesa, a qual propugnou a complexidade da matéria, a conclusão assenta-se no fato de que cursos com conteúdos simples, a envolver conhecimentos gerais e mesmo técnicos de turismo, dirigido a público com formação no nível médio, não podem, por evidência lógica, ser tidos como complexos, pois não envolvem matéria de conteúdo científico mais apurado.
7.2.3.1. Acerca do preço pago nos serviços de "desenvolvimento e elaboração dos conteúdos e definição das metodologias", aproveitando os argumentos da defesa da ALFAMA Ltda., essa indicou uma série de custos necessários à execução dos serviços. A despeito disso, a defendente apenas indicou os possíveis valores e etapas necessárias aos trabalhos. Porém, o contexto de fraudes e afrontas mesmo ao regime mais simplificado de licitação não autorizam aceitar as justificativas referentes ao preço praticado. Se a mensuração em horas de consultoria pode não ser adequada à espécie, face envolver o aporte de outros insumos, a Alfama e demais responsáveis, máxime pela sucessão de procedimentos fraudulentos que cercaram sua escolha, devem comprovar efetivamente ter incorrido nos custos alegados por meio de documentação hábil (guias de recolhimento de tributos, documentação emitida pelos prestadores de serviços) , o que não se reduz a notas fiscais e orçamentos, elaborados pelos próprios interessados.
7.2.3.2. No ponto que se refere à midiatização de conteúdos, a métrica indicada por "módulos" é demasiado complessiva, ou seja, fechada, não permitindo avaliação direta das fases e serviços que a compõem. Na realidade, há descompasso na escolha de tal medida, pois mais usual em serviços dessa natureza seria indicar e tarifar pela unidade HPE, Horas Presenciais Equivalentes, medida usual de carga horária para cursos à distância.
7.2.3.3. Quanto às atividades de EAD, onde se discutiu o custo da referida etapa, não procede a distinção entre os cursos objeto destes autos e aqueles custeados pelo CODEFAT. Isto porque o público alvo das ações do Plano Nacional de Qualificação - PNQ é definido pelo art. 4º da Resolução/CODEFAT n. 575, de 28/4/2008, onde não se dispôs sobre requisitos de natureza social específica ou grau de instrução que distinga o respectivo público daqueles contemplados com ações do convênio em exame. Portanto, não procede o argumento. Especificamente sobre os custos indicados pelos defendentes para justificar os valores pagos, esses não constituem elementos suficientes para, no contexto, refutar a irregularidade.
7.2.3.4. Acerca do cotejo com os valores dos cursos ISAE/FGV, igualmente não procedem as justificativas, pois o custo referente ao desenvolvimento da metodologia das atividades foi, inclusive, custeado por valores especificamente previstos na rubrica "definição das metodologias (...) ", etapa 1 da meta 3 do plano de aplicação, no valor de R$ 399.000,00, o que, de fato, não barateia os tópicos do projeto, mas, ao contrário, os encarece, acaso se apropriados os valores, proporcionalmente, à ações de EAD e de ensino presencial. E referido custo sequer foi incorporado pelo cálculo da Auditoria, a qual se restringiu aos valores diretamente ligados à despesa na comparação.
[...]
7.4. Argumentos da ALFAMA Ltda.: iniciou a defesa chamando atenção para o fato de as informações expostas referirem-se a dados protegidos por sigilo comercial. Citou precedentes da Casa nesse sentido. Ademais, que é empresa com mais de oito anos de existência, desenvolvendo atividades nas áreas de tecnologia da informação e educação à distância. Salientou, ademais, a "total regularidade e lisura do processo de contratação e execução dos serviços realizados pela empresa à SEB". Com efeito, destacou que a capacidade técnica da empresa pode ser conferida por meio de consulta ao sítio da empresa junto à rede mundial www.alfamacursos.com.br.
7.4.1. Aspecto não objeto da oitiva, mas ressaltado pela defendente, disse respeito à retirada de proposta da empresa Maralfa em cotação prévia de preços promovida pela SEB, face a "conflito de interesse entre as empresas", haja vista essas possuírem sócios em comum. 
7.4.2. Sobre os indícios de superfaturamento no serviço de "desenvolvimento e elaboração dos conteúdos e definição das metodologias, orçado em R$ 399.999,99, e contratado a Alfama Ltda.", ressaltou, introdutoriamente, o fato da ampliação do acesso aos meios informatizados e em especial ao ensino à distância na última década. Ademais, que para a definição dos cursos a serem oferecidos no âmbito do projeto, "foram consideradas as informações fornecidas pela pesquisa de avaliação da qualidade dos serviços turísticos" - objeto de item precedente, nominado trabalho de campo. 
7.4.2.1. Nesse sentido, indicou valores apontados como "Custos da Macroatividade 1" referentes a "planejamento, desenvolvimento, elaboração das metodologias necessárias para o desenvolvimento do Projeto". Mencionou-se ter adotado a forma assíncrona de EAD, nas modalidades 100% on line, audioaula e DVD grupo - de sorte a possibilitar o acesso ao conteúdo de açodo com a disponibilidade de tempo do aluno. Referido custo importou num montante de R$ 95.000,00, segundo indicado. 
7.4.2.2. Sobre a macroatividade 2, tocante à customização, implantação e treinamento do sistema de gestão educacional, indicou ter sido o sistema composto por dois módulos, o administrativo e o AVA - ambiente virtual do aluno. Sobre a estruturação dos custos para o desenvolvimento do sistema, mencionou que a Alfama utilizaria o método NESMA de alocação dos custos. Indicou montante de R$ 55.480,00. 
7.4.2.3. Ainda na macroatividade 2, indicou os custos da equipe de trabalho totalizando R$ 56.000,00, sem encargos sociais. 
7.4.2.4. Na macroatividade 3, versando sobre o conteúdo programático dos cursos e qualificação de professores, indicou ter disponibilizado cinco cursos, a saber: gestão de pequenos negócios no ramo turístico, atrativos turísticos do Paraná, história e cultura do Paraná, "bem atender taxista" (audioaula) e atrativos turísticos do Paraná - português e inglês (audioaula) . Indicou o custo de R$ 33.000,00 a título de "material didático e todo material de apoio para as ferramentas de aprendizagem". 
7.4.3. Tocante à midiatização de conteúdos, aduziu terem sido necessários diversos insumos a exemplo do recrutamento, seleção e contratação de professor/apresentador, elaboração/revisão e edição das apostilas, criação de peças de comunicação visual, edição e recorte do material gravado, entre outros, além de equipe profissional multidisciplinar. 
7.4.3.1. Sobre os custos com folha de pagamento da etapa, totalizaram R$ 83.750,00, sem encargos sociais (peça 151, p. 17) . Indicou a estrutura de mesma peça, p. 18, o que entendeu comprovar o montante de R$ 300.000,00. 
7.4.4. Referente aos serviços de "aplicação dos conteúdos/metodologia de ensino à distância", indicou que em 5/9/2011, 3033 matrículas, com 1808 certificações. Mencionou ser necessário para o serviço "infraestrutura física e de pessoal para a garantia do aprendizado do aluno". Estimou em 2400 o quantitativo de certificações finais. Aduziu comparar os cursos proferidos com aqueles da CPT Viçosa e IDESDE Curitiba, com valores horários de R$ 4,95 e R$ 6,60. Ainda, que não existiria padrão definido pelo mercado para carga horária, material didático e ferramentas de aprendizagem. Invocou, para ilustrar, "planilha apresentada no Anexo 3" (peça 152, p. 4-5) . 
7.4.4.1. Prosseguiu, referindo que o projeto em comento implicou despesas com pessoal indicadas na peça 151, p. 21. Apresentou, em seguida, o quadro indicando a formação do preço total de R$ 664.995,00 (peça 151, p. 22) . 
7.4.5. Ao final, requereu, no essencial, o reconhecimento do sigilo comercial dos dados apresentados, e, no mérito, a regularidade dos procedimentos inerentes aos serviços prestados pela interessada.
7.5. Análise: de início, entendemos oportunamente deva-se tarjar de sigilo a defesa apresentada pela ALFAMA, considerando a solicitação contida em sua peça de oitiva. 
7.5.1. Tocante aos indícios de superfaturamento no serviço de "desenvolvimento e elaboração dos conteúdos e definição das metodologias", esses não foram afastados, tendo em vista que foram apresentadas planilhas de possíveis custos da empresa, por meio das quais não se pode inferir como despesas justificadoras de dado preço praticado, o que tão somente se perfaz pela comprovação da ocorrência de cada despesa alegada, mediante os respectivos comprovantes. Tudo isso, repise-se, em especial no contexto da prática de diversas irregularidades colhidas no presente caso. 
7.5.2. O mesmo se diga em relação ao tópico "midiatização de conteúdos", onde sequer foi referido ao certo quantas horas presenciais os serviços refletem, contudo foi apresentada na forma de métrica totalmente fechada, onde se tentou, mais uma vez, justificar-se preços por supostos custos incorridos. 
7.5.3. De igual modo se passou com os serviços atinentes à "aplicação dos conteúdos/metodologia de ensino à distância". Nesses, o vício já se apresentou, a olhos vistos, presente no termo de referência/projeto básico aprovado no âmbito do Ministério do Turismo, cujos preços foram baseados em parâmetros não idôneos, conforme destacado em várias partes desta instrução. 
7.5.4. Portanto, restaram injustificados os pontos objeto da oitiva apresentada.".
Tomando por base o relatório instrutivo, o Tribunal prolatou o Acórdão 221/2023-TCU-Plenário, em que, meritoriamente, se definiu a necessidade de se devolverem à União os recursos irregularmente executados, provenientes do Convênio 708657 em apreço:
"9.2. determinar ao Ministério do Turismo que, se ainda não o fez, analise as prestações de contas dos convênios 708657 e 747398, firmados com a Sociedade Evangélica Beneficente de Curitiba - SEB, considerando as apurações efetuadas por força do Decreto 7.592/2011, bem como as constatações da presente auditoria e do relatório de auditoria especial 00190.020860/2011-31, da Secretaria Federal de Controle Interno, e, no prazo de 90 (noventa) dias, a contar da ciência desta deliberação, encaminhe a este Tribunal cópias dos pareceres emitidos, informando a situação dos ajustes; 
9.3. determinar à Sociedade Evangélica Beneficente de Curitiba - SEB que providencie e comprove perante este Tribunal, no prazo de 30 (trinta) dias, a contar da ciência, a restituição, com recursos próprios, de todos os valores bloqueados judicialmente nas contas dos convênios 708657 e 747398, firmados com o Ministério do Turismo;"
Feitas as comunicações e realizadas novas diligências ao processo, esta Corte deliberou novamente sobre o assunto no Acórdão 3043/2014-TCU-Plenário, endossando a necessidade de devolução dos valores irregularmente transferidos:
"9.1. declarar a perda de objeto da medida cautelar adotada no processo, em decorrência do término de vigência dos convênios 708657 e 747398 e da instauração de tomadas de contas especiais pelo Ministério do Turismo; 
9.2. considerar cumprida a determinação do subitem 9.2 do Acórdão 221/2013-TCU-Plenário; 
9.3. determinar à Secretaria Executiva do Ministério do Turismo que ultime, no prazo de 60 (sessenta) dias, a contar da ciência desta deliberação, se ainda não o fez, as providências necessárias para enviar a tomada de contas especial referente ao convênio 708657, firmado com a Sociedade Evangélica Beneficente de Curitiba - SEB, à Secretaria Federal de Controle Interno, tendo em vista que já se esgotou o prazo estabelecido no artigo 11 da Instrução Normativa TCU 71/2012; 
[...]
9.5. cientificar à Sociedade Evangélica Beneficente de Curitiba - SEB que, se ainda for do seu interesse, poderá efetuar o pagamento dos valores bloqueados judicialmente nas contas dos convênios em tela ou dos totais repassados, em até 36 (trinta e seis) parcelas mensais consecutivas;" (grifou-se) 
Os presentes autos tratam do julgamento da tomada de contas especial instaurada em cumprimento às decisões mencionadas. Embora já tenham sido ouvidas no âmbito do TC Processo 011.586/2011-3, sobre as mesmas irregularidades, empreenderam-se citações e audiências aos envolvidos, para que pudessem se manifestar, uma vez mais, sobre a ocorrência do fato, sobre a quantificação dos prejuízos e sobre a própria responsabilidade imputada.
A primeira manifestação da unidade técnica após a apresentação de defesa se deu à peça 252. Peço vênias, novamente, para transcrever a meticulosa análise empreendida, respectivamente aos ora recorrentes:
"Das Alegações de Defesa da Alfama Processamento de Dados Ltda.
Primeiramente, os advogados da empresa discorrem sobre a história, a estrutura, bem como, sobre a suposta capacidade da empresa e sua boa-fé (peça 153, p. 3-7) .
Sobre a suposta fraude na apresentação de propostas referentes à Cotação de Preços 002/2009, a defesa afirma que "nada há nos autos que vincule a empresa ora peticionante às ações de substituição de licitantes ou mesmo que indiquem sua proximidade com os gestores da SEB, de modo a influenciá-los no sentido de adotar esta ou aquela postura na condução do processo em questão" (peça 153, p. 7-9) .
No que diz respeito à participação da Maralfa Informática, que participou do mesmo certame com indícios de simulação de competitividade, e que tem em seu quadro societário os mesmos sócios da Alfama Processamento de Dados Ltda., que venceu o certame, a defesa alega que, apesar de integrarem o mesmo grupo, "é natural que haja uma coordenação entre as empresas para a participação em diferentes ações e contratações, como ocorrido no caso dos autos", bem como, que "a Maralfa limitou-se a apresentar - e no dia seguinte cancelar - proposta na fase de consulta prévia, sem ter qualquer controle sobre o que foi feito com o material por ela originalmente confeccionado" (peça 153, p. 9-12) . 
Em relação à apresentação de propostas e desistências antes da celebração do convênio, a defesa se manifesta no sentido de não ver qualquer irregularidade na afirmação do TCU, pois, "sendo cotação prévia, não há como identificar qualquer irregularidade pelo fato de as propostas terem sido apresentadas antes da assinatura do convênio, pois essa é a essência desse tipo de cotação" (peça 153, p. 12-13) .
No mesmo sentido, a empresa alega não ver qualquer irregularidade no que diz respeito ao desconto irrisório na proposta de preço e na falta de detalhamento dos serviços a serem desenvolvidos, pois no primeiro caso se trata de uma política comercial da empresa e no segundo por se tratar de um padrão definido pela contratante (peça 153, p. 13-16) .
Sobre as irregularidades listadas nos itens "f", "g", "i" e "l" do ofício de citação, que trata da demonstração dos custos e indícios de superfaturamento, a defesa da empresa destaca a complexidade do serviço prestado à SEB, e alega que "a liberdade de contratar e a autonomia privada permitem que as empresas, quando da pactuação de suas obrigações, avaliem livremente as condições do negócio, para, em lhes sendo interessante, integrar determinada relação jurídica" (peça 153, p. 16-22) .
Em relação às irregularidades listadas nos itens "h" e "j" do ofício de citação, que trata da demonstração de despesas e gastos, a empresa alega que já indicou, com a precisão possível, os custos com a construção do portal, com a gravação das aulas, a produção dos DVDs etc., bem como, que continua a reunir os documentos idôneos a comprovar seus gastos, os quais pretende fornecer ao TCU, nos termos do art. 160, § 1º, do RITCU, em busca da verdade material que se persegue no processo de contas (peça 153, p. 23) .
No que diz respeito às irregularidades listadas nos itens "k" e "o" do ofício de citação, que trata do quantitativo de alunos e medição de resultados, a empresa esclarece que não há irregularidade no fato de o mesmo aluno ter se matriculado e realizado as atividades em mais de um dos cursos oferecidos pela Alfama, pois, em se tratando de profissionais de turismo, é natural que busquem a qualificação no conjunto de matérias relacionadas à sua atividade. Além disso, a defesa alega que houve a implementação das metas, "não havendo falar, portanto, em fraude em relação aos alunos participantes, o que - com o devido respeito - soa até mesmo ofensivo para os profissionais envolvidos no projeto" (peça 153, p. 23-25) .
Por fim, a defesa requer declaração da plena regularidade dos serviços prestados à SEB, afastando-se qualquer suspeita ou mácula em relação a sua atuação e assentando a legitimidade dos valores recebidos em contraprestação a seu trabalho (peça 153, p. 26) .
Análise das Alegações de Defesa da Alfama Processamento de Dados Ltda.
A empresa Alfama foi citada pelas seguintes irregularidades (peça 18) :
[...]
Em suas alegações de defesa, a empresa se manifestou sobre todas as irregularidades apontadas acima, com exceção da apontada no item "n", que trata da ausência de vinculação entre os valores e os serviços discriminados nas notas fiscais emitidas com as metas e etapas do projeto, em face das exíguas informações presentes na prestação de contas.
A ausência de vinculação entre os serviços discriminados nas notas fiscais emitidas pela empresa e as metas e etapas do projeto impede a devida comprovação da execução do objeto para a qual foi contratada.
Essa irregularidade, por si só, já é suficiente para a imputação do débito no valor total recebido pela empresa.
Sobre os demais argumentos apresentados pela empresa, eles não foram capazes de elidir os indícios de fraude e superfaturamento ocorridos na contratação da empresa e na execução do objeto. Ademais, considerando os vários indícios de irregularidades nas licitações para execução do ajuste objeto deste processo e os relatos de ocorrências descritos na defesa de peça 145, o desconto irrisório na proposta de preço (0,15%) , em relação ao orçamento estimativo, constitui mais um dos vários e concordantes indícios de conluio, pois é pouco provável que a licitante realmente interessada no contrato ofereça desconto tão baixo, conforme defende a jurisprudência (2099/2009-Plenário, 2469/2019-Plenário, rel. Augusto Sherman, e 448/2018-Plenário, rel. José Mucio. Além disso, a participação de outra empresa do grupo (Maralfa Informática Ltda.) na licitação, a substituição da proposta por outra da Didatus Pampulha Ltda., com data, local e valor idênticos à empresa substituída, bem como, a ligação do sócio da empresa com a SEB corroboram o indício de conluio.
Acórdão 2099/2009-TCU-Plenário.
[...]
Acerca da ausência de detalhamento dos custos do contrato, destaca-se que não se trata de uma questão formal, mas essencial à transparência na gestão do dinheiro público e à aferição do real custo do serviço prestado, requisitos sem os quais não é possível demonstrar a boa e regular aplicação dos recursos.
Salienta-se que, ainda que tivesse logrado êxito em elidir as irregularidades a respeito dos indícios de fraude e superfaturamento, a ocorrência listada no item "n" acima, para a qual a empresa se quedou silente, configura dano ao erário pela falta de comprovação das despesas realizadas no âmbito do contrato.
Por fim, cabe destacar que, em relação às irregularidades listadas nos itens "h" e "j" acima, a empresa não apresentou, até a presente data, os documentos idôneos que afirmou que forneceria ao TCU (peça 153, p. 23) , nos termos do art. 160, § 1º, do RITCU, e que seriam capazes de comprovar seus gastos.
Dessa forma, propõe-se rejeitar as alegações de defesa da empresa.
[...]
Das Razões de Justificativa da Maralfa Informática Ltda.
Primeiramente, os advogados da empresa discorrem sobre a história, a estrutura, bem como, sobre a suposta capacidade da empresa e sua boa-fé (peça 153, p. 3-7) .
No mérito, a defesa afirma que a "presente questão pode ser dividida em dois aspectos, quais sejam, a participação da Maralfa Informática Ltda. e a posterior substituição da proposta dessa empresa pela de outra, com dados semelhantes" (peça 154, p. 4) .
Em relação à primeira questão, a empresa, por meio de seus advogados, afirma que "é natural que haja uma coordenação entre as empresas para a participação em diferentes ações e contratações, como ocorrido no caso dos autos. Havendo interesse do grupo em habilitar-se no projeto sob enfoque, a Maralfa - sediada em Recife - iniciou, em primeiro lugar, os procedimentos necessários à formalização de propostas em consulta prévia, seguindo-se a isso a compreensão, pela gestão do grupo, que essa participação seria mais bem realizada por meio de outra empresa, no caso a Alfama - sediada em Aracaju" (peça 154, p. 5) .
Sobre a segunda questão, a defesa alega que "é questão que refoge ao âmbito de influência ou de controle das duas empresas, seja a própria Maralfa, seja a Alfama. Mais uma vez está-se a presumir ilícitos sem qualquer embasamento fático-probatório, especialmente diante da compreensão de que a condução do processo não cabia nenhuma das duas empresas" (peça 154, p. 6) .
Análise das Razões de Justificativa da Maralfa Informática Ltda.
O relatório de auditaria, em seu item 3.2 (peça 72, p. 11, do TC Processo 010.586/2011-3) , aponta a seguinte irregularidade:
3.2 - Alteração de dados no SICONV referentes a propostas em cotação prévia de preços ensejando procedimento fraudulento - modificação da proponente, porém mantendo-se os exatos valores das propostas lançadas anteriormente.
3.2.1 - Situação encontrada: 
No exame da Cotação Prévia de Preços n. 002/2009, conduzida pela SEB/Curitiba, ainda na fase de pesquisas que antecederam aos trabalhos de campo, a unidade colheu, em 14/9/2010, a seguinte configuração de propostas: Alfama Ltda., R$ 1.364.994,99; Cenitec Ltda., R$ 1.634.500,00; e Maralfa Ltda., R$ 1.423.000,00. A atual é: Alfama Ltda., R$ 1.364.994,99; IBT, R$ 1.775.000,00; e Pampulha Ltda., R$ 1.423.000,00. 
Não bastasse a exata coincidência dos valores das propostas das empresas substitutas, em tese, diferentes, percebeu-se que o arranjo atual incluiu proposta do instituto IBT, dirigido pelo Senhor Fábio de Mello (CPF 694.196.639-49) . A despeito desse fato, percebeu-se outro indício de fraude, desta feita documental, haja vista a proposta ter sido firmada em 27/11/2009, qualificando-o como presidente da entidade, o que efetivamente só ocorreria em 11/2/2010, conforme dados lançados no sistema CNPJ. Ainda acerca do Senhor Fábio de Mello, pelo que se colheu junto à SEB, assessorou a Presidência daquela entidade, e esteve à frente da gestão do convênio 708657 MTUR até abril de 2010, contratado pela SEB, tendo participado da elaboração da respectiva proposta de convênio. Corrobora a informação o fato de seu nome constar da tela inicial do SICONV, campo "dados do proponente", até junho de 2011, na qualidade de contato junto à entidade (email: fabiodemello@uol.com.br ) . 
Ainda sobre a fraudulenta substituição de documentos, a sociedade empresarial Maralfa Ltda. é empresa irmã da vencedora do certame, a Alfama Ltda. Essas possuem, ou possuíram, em comum, os mesmos sócios: antonio alvaro garcez dias de carvalho, fabio emanuel garcez dias de carvalho e marcos antonio garcez dias de carvalho. A respectiva substituição pode ter ocorrido em virtude daquele fato.
Outro evidente indício de fraude nos procedimentos decorreu do ato falho registrado no cabeçalho da proposta substituta da Maralfa Ltda., emitida pela Pampulha Treinamento Ltda., empresa sediada em Curitiba/PR, onde se consignou "Recife, 10 de dezembro de 2009".
As justificativas apresentadas pela empresa não foram suficientes para afastar os indícios encontradas pela auditoria, acima transcritos. Com efeito, além do referido cenário de ilegalidades que envolveu a execução do convênio em destaque, não há como acreditar que uma empresa de Curitiba/PR, que não estivesse em conluio, apresentasse uma proposta em substituição à de outra empresa de Recife/PE com os mesmos valores desta e ainda com menção ao endereço da substituída. Na verdade, esses fatos, por si sós, já comprovam a fraude na licitação.
Ademais, sobre a alegação da empresa de que "está-se a presumir ilícitos sem qualquer embasamento fático-probatório", cabe destacar decisão do Supremo Tribunal Federal (STF) no Recurso Extraordinário RE 68006-MG no sentido de que "indícios vários e concordantes são prova" (STF - RE 68006-MG) .
Dessa forma, propõe-se rejeitar as razões de justificativa apresentadas pela empresa."
Tal encaminhamento foi confirmado na instrução de peça 275.
Finalmente, no voto condutor do Acórdão 366/2023-TCU-Plenário, no que importa, assim consta de minhas considerações, acolhendo os pareceres precedentes:
"VII - Das alegações de defesa da Alfama Processamento de Dados Ltda.
[...]
Em suas alegações de defesa, a empresa não se manifestou sobre a ausência de nexo entre os serviços prestados e as notas fiscais apresentadas, o que impede, por si só, a conclusão pela devida comprovação da execução do objeto.
Aliado a isso, novamente, a ausência de detalhamento dos custos do contrato não é mera formalidade, mas essencial à transparência na gestão do dinheiro público e à aferição do real custo do serviço prestado, requisitos sem os quais não é possível demonstrar a boa e regular aplicação dos recursos. A falta de comprovação das despesas realizadas no âmbito do contrato se faz suficiente para a conclusão de prejuízo ao Erário.
Diga-se, em adição, que a empresa não apresentou, até a presente data, os documentos idôneos que afirmou que forneceria ao TCU (peça 153, p. 23) , nos termos do art. 160, § 1º, do Regimento Interno do Tribunal, e que seriam capazes - hipoteticamente - de comprovar seus gastos, para demonstração de despesas em que incorreu na execução do serviço, isso incluso o serviço de midiatização de conteúdos para qual apresentou os mesmos critérios fechados de parametrização, igualmente divididos em três módulos de mesmíssimo valor (R$ 100.000,00 cada um) .
As alegações de defesa, diante do apresentado, devem ser rejeitadas.
VII.1 - Considerações após novo memorial produzido pela Alfama Processamento de Dados Ltda
À peça 278, a Alfama Processamento de Dados Ltda acostou memorial aos autos, rogando que seus argumentos de defesa sejam acatados.
De importante, relata que no bojo do TC Processo 008.994/2016-1, apreciado pela 2ª Câmara deste Tribunal mediante o Acórdão 4.781/2022 (relatoria, Min. Augusto Nardes) , esta Corte teria deliberado em sentido oposto às conclusões da unidade técnica, que ora acolhi. 
Naquela oportunidade, apreciou-se convênio celebrado entre o Ministério do Turismo e a entidade Fundação Universa, igualmente voltado para a capacitação de pessoal no âmbito do setor de turismo e no âmbito do qual igualmente se realizou a contratação da empresa Alfama Processamento de Dados Ltda., para a realização de serviços em tudo semelhantes aos questionados na tomada de contas especial ora em análise.
Consta do voto do eminente relator, que acatou as alegações de defesa da empresa:
"36. Por sua vez, a empresa Alfama Processamento de Dados Ltda. e os sócios Fábio Emanuel Garcez Dias de Carvalho, Antônio Álvaro Garcez Dias de Carvalho e Marcos Antônio Garcez Dias de Carvalho trazem argumentação no sentido de que agiram de modo a cumprir completamente com os deveres de boa-fé, prestando integralmente os serviços que lhe foram contratados e, em alguns aspectos, ultrapassando seus deveres contratuais para entregar um produto mais completo ao Poder Público (peça 323, p. 3) . 
37. Em relação aos plágios verificados nas apostilas dos cursos preparados pela Alfama, a defesa argumenta que os textos coincidentes eram dos próprios professores contratados pela empresa que os utilizaram em seus cursos e apostilas. Como prova, junta cópia dos contratos firmados com a Sra. Daisy Nascimento Monte. Da mesma forma, ocorreu com o Professor Rui Carvalho contratado para ministrar os cursos, o que descaracterizaria o plágio. Assim, resta esclarecida essa irregularidade.
38. No que se refere à eventual coincidência de textos nas propostas das empresas Alfama e Intelectum, a irregularidade deve ser amenizada pois, no caso da Cotação Prévia 001/2008 (peça 12, p. 175-176) , havia roteiro indicativo de que a proposta deveria ser objetiva. A CGU apontou semelhanças de textos nas propostas, mas de acordo com as exigências o que se buscava eram o prazo de validade e o valor global das propostas. 
39. No mais, também se verificaram divergências nos textos das propostas que as distinguem, a exemplo das diferenças entre os percentuais de pagamento (30, 20, 30, 20% da Alfama e 40, 20, 30 e 10% da Intelectum) , além da validade da proposta da Alfama de 60 dias e a da Intelectum de 90 dias
 40. Desse modo, o exposto acima, considerando a concisão exigida nas propostas, verificam-se semelhanças, mas um número maior de diferenças que as distinguem, de modo que nada se pode afirmar a ocorrência de irregularidade grave neste caso. 
41. Em acréscimo, de acordo com o plano de trabalho aprovado (peça 1, p. 13-17) , a Meta 4 do Convênio 1.598/2008 previa a realização de cursos presenciais e a distância, dividida em 8 etapas, havendo a estimativa (Etapa 6) de atendimento a 50 mil participantes, ou seja, o quantitativo real poderia ser maior ou menor que o estimado. 
42. Em suma, o Parecer Técnico de Análise de Prestação de Contas 007/2014, de 27/2/2014 (peça 1, p. 133-169) , do MTur não é conclusivo para indicar que a Alfama participou de fraude licitatória ou deixou de prestar os serviços contratados, razão pela qual entendo razoável acatar as alegações de defesa apresentadas, excluindo da relação processual a empresa e seus sócios".
Em face de tal precedente, impende esmiuçar o material probatório apontado nestes autos específicos, que levaram à citação da empresa. Consta do relatório da unidade técnica, à peça 252, os seguintes indícios de irregularidade vislumbrados na contratação com a empresa:
[repetiram-se todas as irregularidades apontadas à embargante]
De início, especificamente com relação ao item "n", listado acima, o relatório da unidade técnica (peça 253) , corroborado pelo seu corpo dirigente e pelo MP/TCU, indica que não houve manifestação da empresa sobre a questão - trata da ausência de vinculação entre os valores e os serviços discriminados nas notas fiscais emitidas com as metas e etapas do projeto, em face das exíguas informações presentes na prestação de contas. 
Concordo com o parecerista, assim, como já me ponderei, que a ausência de vinculação entre os serviços discriminados nas notas fiscais emitidas pela empresa e as metas e etapas do projeto impede a devida comprovação da execução do objeto para a qual foi contratada. Resta a necessidade de recompor o Erário pela quantia cuja prestação de contas (financeira) não se restou devidamente realizada.
Sobre os demais argumentos, ao menos pelo que consta destes autos específicos, entendo os indícios fáticos apostos nesse processo apresentam musculatura suficiente para formar o convencimento da participação da empresa nas fraudes ora julgadas.
De destaque, consta do relatório à peça 253 que "[...]Além disso, a participação de outra empresa do grupo (Maralfa Informática Ltda.) na licitação, a substituição da proposta por outra da Didatus Pampulha Ltda., com data, local e valor idênticos à empresa substituída, bem como, a ligação do sócio da empresa com a SEB corroboram o indício de conluio." 
Relembro que jurisprudência do TCU (e pelo Judiciário) tem considerado legítima a configuração da prova pelo conjunto indiciário reunido que, embora, visto de modo separado, não tenha o poder de atestar a ocorrência e responsabilidade pela ilicitude, mas vislumbrados no todo, denotam restar inverossímil e despropositada a taxação pela inexistência da conduta irregular ou negativa de autoria. Exemplo disso é o decidido mediante o Acórdão 1223/2015-TCU-Plenário, de competente relatoria da Exma. Ministra Ana Arraes, citando inclusive jurisprudência do STF, cujo excerto do voto reproduzo, a seguir:
[reproduziu-se excerto da nominada decisão]
Cito, ainda, no mesmo sentido, os Acórdãos Plenários 2.413/2020, relatado pelo Min. Aroldo Cedraz; 2.250/2019, relatado pelo Min. Augusto Sherman; 183/2019, por mim relatado; 333/2015, relatado pelo Min. Bruno Dantas, entre outros.
Diante de tal contexto e em face do acervo probatório reunido neste julgado, ajuízo que esteja adequadamente contornada a participação da Alfama Processamento de Dados Ltda. nos ilícitos em apuração, no que, em acordo com a unidade técnica, se vislumbra a pena de inidoneidade prevista no art. 46 da Lei 8.443/1992.
[...]
XI - Das razões de justificativa da Maralfa Informática Ltda.
No que diz respeito à participação da Maralfa Informática também participou da Cotação de Preços 02/2009, objeto de indícios de simulação de competitividade. No quadro societário da empresa constam os mesmos sócios da Alfama Processamento de Dados Ltda., que venceu o certame.
Para a SecexTCE, as justificativas apresentadas pela empresa não foram suficientes para afastar os indícios encontradas na auditoria objeto do TC Processo 010.586/2011-3. 
Naquele trabalho, consta que "Não bastasse a exata coincidência dos valores das propostas das empresas substitutas, em tese, diferentes, percebeu-se que o arranjo atual incluiu proposta do instituto IBT, dirigido pelo Senhor Fábio de Mello (CPF 694.196.639-49) . A despeito desse fato, percebeu-se outro indício de fraude, desta feita documental, haja vista a proposta ter sido firmada em 27/11/2009, qualificando-o como presidente da entidade, o que efetivamente só ocorreria em 11/2/2010, conforme dados lançados no sistema CNPJ. Ainda acerca do Senhor Fábio de Mello, pelo que se colheu junto à SEB, assessorou a Presidência daquela entidade, e esteve à frente da gestão do convênio 708657 MTUR até abril de 2010, contratado pela SEB, tendo participado da elaboração da respectiva proposta de convênio. Corrobora a informação o fato de seu nome constar da tela inicial do SICONV, campo "dados do proponente", até junho de 2011, na qualidade de contato junto à entidade (email: fabiodemello@uol.com.br ) ."
Em acréscimo, a equipe de fiscalização apurou que "Ainda sobre a fraudulenta substituição de documentos, a sociedade empresarial Maralfa Ltda. é empresa irmã da vencedora do certame, a Alfama Ltda. Essas possuem, ou possuíram, em comum, os mesmos sócios: antonio alvaro garcez dias de carvalho, fabio emanuel garcez dias de carvalho e marcos antonio garcez dias de carvalho. A respectiva substituição pode ter ocorrido em virtude daquele fato" e que "Outro evidente indício de fraude nos procedimentos decorreu do ato falho registrado no cabeçalho da proposta substituta da Maralfa Ltda., emitida pela Pampulha Treinamento Ltda., empresa sediada em Curitiba/PR, onde se consignou "Recife, 10 de dezembro de 2009".
Pelo cenário exposto, em julgamento do feito, concordando com o exame instrutivo empreendido, ajuízo inverossímil que uma empresa de Curitiba/PR, que não estivesse em conluio, apresentasse uma proposta em substituição à de outra empresa de Recife/PE com os mesmíssimos valores desta e ainda com menção ao endereço da substituída. 
No que tangencia a alegação da empresa de que "está-se a presumir ilícitos sem qualquer embasamento fático-probatório", tanto a jurisprudência desta Corte como a do próprio STF entendem que "indícios vários e concordantes são prova" (STF - RE 68006-MG) .
Anuo, pois, as conclusões da SecexTCE por rejeitar as razões de justificativa apresentadas." (grifou-se) 
A esse acervo justificativo-decisório, foram opostos os embargos de declaração objeto deste recurso.
IV - Argumentação das embargantes
IV.1 - Alfama Processamento de Dados Ltda.
Alegou-se, em essência, omissão de diversas razões de defesa então proferidas pela empresa em sua citação. Segundo a recorrente, o art. 498, §1º, do CPC, aplicável subsidiariamente aos processos desta Corte, demandaria o enfrentamento de todos os argumentos apostos no processo.
A partir da simples leitura dos fundamentos do voto condutor da decisão atacada, não se teria, na análise da participação da embargante na suposta fraude à cotação de preços, a individualização das condutas que levariam à sua responsabilização, que demonstrariam seu envolvimento em qualquer irregularidade.
No ponto específico da fraude na cotação de preços, não existiria no aresto embargado a explicitação dos fundamentos que levaram à rejeição dos argumentos - detalhadamente apresentados nos itens 4, 5 e 6 da Peça 153 - segundo os quais o processo em questão fora conduzido por terceiros e não pela embargante. Também não se teria nos autos comprovação de sua influência direta ou indireta na condução do certame ou mesmo de sua relação com a SEB, para além da apresentação de uma proposta, compatível com o escopo do convênio a ser executado.
Ainda, não se haveria mencionado que a participação de empresa do mesmo grupo econômico da embargante - Maralfa Informática Ltda. - não passaria de um equívoco, de pronto corrigido, sem que se pudesse responsabilizar qualquer uma das duas empresas coirmãs por ações de terceiros, que tenham se utilizado do documento inicialmente enviado à SEB por uma delas. Não se poderia concluir, sem maiores elementos probatórios, que Maralfa tivesse dolosamente repassado sua proposta para Didatus Pampulha Ltda. e não que tal empresa, com vinculações a dirigentes da SEB, tivesse se apropriado do documento enviado à entidade tomadora dos recursos, dele fazendo uso.
Em acréscimo, sobre o desconto alegadamente irrisório, tal argumento teria sido mencionado para embasar a desaprovação das contas da embargante, mas o aresto embargado seria omisso ao não indicar o porquê de tal questão evidenciar, por si só, uma irregularidade, considerando que a proposta apresentada pela empresa se havia mostrado, comparativamente, a mais vantajosa e adequada ao escopo do convênio, como demonstrado, de modo amplo, no item 7 da Peça 153 destes autos.
No que ser refere ao detalhamento do contrato, duas omissões seriam relevantes. Primeiramente, deixou o Acórdão 366/2023 de considerar - tal como suscitado no item 8 da Peça 153 - a baixa ingerência do contratado nos termos para o qual a avença foi pactuada, dado que tal responsabilidade seria da entidade tomadora dos recursos. Além disso, segundo a recorrente, o contrato seria suficientemente detalhado e permitiria, por conseguinte, a regular fiscalização de sua execução.
Sobre à suposta ausência de comprovação dos serviços desenvolvidos, o acórdão embargado se omitiria ao deixar de examinar todos os elementos probatórios acostados à defesa, como os constantes das peças 170 a 179 dos autos deste processo TC Processo 009.051/2015-5; elementos esses aptos a demonstrar que os serviços contratados foram efetivamente prestados pela empresa embargante, que de modo algum poderia ser condenada por locupletamento com recursos públicos.
Também se mencionam argumentos não suficientemente enfrentados quanto à denotação de sobrepreço, em face da não aplicabilidade dos referenciais da CODEFAT.
No tocante à demonstração de despesas e gastos e sua expressão nas notas fiscais, registrou-se que os documentos carreados aos autos, desde a oitiva no Processo TC Processo 010.586/2011-3, permitiriam a compreensão do quanto foi despendido e da associação entre cada ação do projeto e as notas fiscais emitidas, omitindo-se o acórdão no exame do conjunto de alegações e documentos idôneos a afastar essa suposta irregularidade. Aliás, a explicitação dos custos com a execução do contrato teria sido objeto da referida oitiva, cujos termos são parte integrante da defesa apresentada neste Processo Processo 009.051/2015-5 - como expressamente requerido em diferentes passagens da Peça 153.
Finalmente, sobre o quantitativo de alunos, não haveria, na fundamentação do voto condutor do julgado, o enfrentamento do argumento segundo o qual não há irregularidade alguma na realização, pelo mesmo aluno, de mais de um curso de capacitação sobre temas diferentes no campo compreendido no convênio e no contrato celebrado entre a SEB e a empresa embargante. Depois, ainda que se mencione a não localização de 70% dos alunos, o aresto deixaria de apreciar - até mesmo para rejeitar - as alegações de que a amostragem efetuada pela unidade técnica era inservível, já que compreendeu somente 16 pessoas de um universo de 1.625 alunos, como detalhadamente exposto no item 11 da Peça 153.
IV.1 Maralfa Informática Ltda.
Após salientar, identicamente à defesa da Alfama, a necessidade de se enfrentarem todos os argumentos então porfiados pela embargante, alega-se que o voto condutor da decisão recorrida focou na suposta existência de fraude na cotação de preços de que participou a ora embargante, limitando-se a reproduzir o que vem sendo sustentado pela unidade técnica desde o início da tramitação do feito.
No ponto específico da fraude na cotação de preços, não haveria na decisão a explicitação dos fundamentos que levaram à rejeição dos argumentos - detalhadamente apresentados no item 4 da Peça 154 - segundo os quais o processo em questão fora conduzido por terceiros e não pela embargante, que não se tem nos autos comprovação de sua influência direta ou indireta na condução do certame ou mesmo de sua relação com a SEB, para além da apresentação de uma proposta, compatível com o escopo do convênio a ser executado.
Na peça 154, bem como no TC Processo 010.586/2011-3, teria arguido por inexistir ilegalidade na coordenação de empresas que integram o mesmo grupo econômico. A retirada da cotação da Maralfa se daria para que não houvesse sobreposição de manifestações de duas empresas do mesmo grupo e para que não se configurasse hipótese alguma de conflito de interesse.
A apresentação de proposta de terceira empresa nos mesmos termos daquela apresentada pela recorrente, por sua vez, é questão que extrapolaria ao âmbito de influência ou de controle das duas empresas, seja a própria Maralfa, seja a Alfama. Mais uma vez estar-se-ia a presumir ilícitos sem qualquer embasamento fático-probatório, especialmente diante da compreensão de que a condução do processo não cabia a nenhuma das empresas.
V - Da análise de mérito
Inicio o exame desses embargos salientando os dois elementos mandatórios que levaram à contenção das empresas: o primeiro, a completa ausência de comprovantes que estabeleçam o nexo causal entre os documentos fiscais e os serviços prestados pela Alfama; e o segundo, o conjunto indiciário a apontar a participação de ambas as recorrentes no acerto prévio de contratações e preços objeto do Contrato 878/2010.
Quanto ao primeiro ponto, ao menos no que se refere ao débito imputado relativo ao inteiro valor repassado, apesar das alegações recursais de que a estrutura de custos do contrato está devidamente demonstrada à peça 153 e nos autos do TC Processo 010.589/2011-3, repiso que não há qualquer menção, seja naqueles autos, seja nas alegações de defesa apresentadas, a demonstrativo atestando a necessária relação biunívoca entre os lançamentos fiscais e os gastos supostamente incorridos. Nesta feita, os embargos declaratórios não sanearam tal questão.
Quer dizer que, ainda que fossem acolhidas todas as demais argumentações para as outras irregularidades apontadas, tal omissão fiscal probatória é suficiente para o julgamento pela irregularidade das contas e para a imputação em débito, na forma empreendida pela decisão embargada.
Em verdade, houve uma ilação, nos embargos oferecidos, de que tanto as alegações de defesa quanto a oitiva no Processo TC Processo 010.586/2011-3, "permitiriam a compreensão do quanto foi despendido e da associação entre cada ação do projeto e as notas fiscais emitidas". Não há tal demonstrativo. Como extenuadamente transcrito no histórico processual reproduzido neste voto, a empresa apresentou uma suposta estrutura de custos e orçamento que teve com as ações educacionais, sem, contudo, apresentar os comprovantes reais de tais gastos, como notas fiscais e demonstrativos trabalhistas e previdenciários de gastos com mão de obra. Não houve o acompanhamento de uma estrutura probatória que lhe atestasse a razoabilidade, inclusive do consumo de homens/hora sustentados. A suposta "demonstração" de despesas, então, é apenas um orçamento, uma peça conjectural, sem lastro em elemento lógico, empírico ou fático que lhe respalde como prova.
Tanto essas métricas, custos e valores não foram acolhidos - desde o mencionado TC Processo 010.586/2011-3, com a prolação dos Acórdão 221/2013-TCU-Plenário e 3.043/2014-Plenário - como não foram apresentados novos argumentos neste recurso a desconstituir a convicção já tida nos julgamentos anteriores.
Aliás, remanescem como não apresentados, mesmo nestes embargos, os documentos idôneos que a Alfama afirmou que forneceria ao TCU (peça 153, p. 23) , supostamente capazes de comprovar seus gastos, isso incluso o serviço de midiatização de conteúdos para qual apresentou os mesmos critérios fechados de parametrização, igualmente divididos em três módulos de mesmíssimo valor (R$ 100.000,00 cada um) .
Logo, uma estrutura de custos estimada e idealizada de forma unilateral não perfaz a exigível identidade entre os lançamentos fiscais e os pagamentos recebidos para o adimplemento do convênio federal pactuado. E não há qualquer omissão no acórdão embargado - ou decisões anteriores desta Corte, sobre mesmíssimo assunto e idêntica estrutura de defesa, ora reproduzidas - que possa culminar na reforma da condenação em débito.
   Sobre os indícios de fraude, foi utilizada como argumento condenatório a gama de imputações que pesavam sobre as empresas. Sobre esses argumentos, insisto, com lastro nos minudentes excertos que extraí dos julgados anteriores, mormente do TC Processo 010.586/2011-3, que foram já analisados e digeridos os argumentos relativos ao superfaturamento (com base em parâmetros do SEBRAE e CODEFAT) , às métricas complessivas de performance, à ausência de detalhamento dos custos e gastos contratuais e à inadequação de medições pelo número de certificações.
A questão é que, com relação a parte do conteúdo indiciário, se analisado cada fato individualmente, sem qualquer confluência de um achado sobre outro, se poderia crer alguma verossimilhança na argumentação das embargantes: apresentação de desconto irrisório, não vedado no ordenamento pátrio; baixa amostragem de alunos entrevistados para confirmar a realização dos cursos, não se fazendo prova absolutamente irrefutável da não realização das capacitações; lídima relação entre empresas do mesmo grupo econômico, coordenando-se, em movimentos de inclusão e retirada de proposta para evitar conflitos de interesse; estrutura de custos e detalhamento do contrato idealizada por terceiros contratantes, sem ingerência da recorrente; ausência de possibilidade de influência direta da contratada na condução do certame; ausência de revelia ao ordenamento jurídico na apresentação de ofertas anteriormente à formalização do convênio; possibilidade de vazamento da proposta da Maralfa para a terceira que apresentou orçamento idêntico ao da empresa; e ausência de prova material da ocorrência da fraude.
Veja-se, contudo, que o ordenamento jurídico admite a formação de conjecturas, formadas a partir de uma narrativa crível, demonstrada por meio de um conjunto verossímil de provas. Cada indício, embora isoladamente não tenham a fortaleza de, por si só, ratificar inequivocamente a ilicitude, reunidos, tornam absolutamente improvável a não ocorrência do ilícito.
Tal lógica é a que respaldou as decisões que citei, no mesmo sentido, do STF (ação penal 470) , e outros julgados desta Corte, como os Acórdãos Plenários 1.223/2015, 331/2002, 1.296/2017, 2.413/2020, 2.250/2019, 183/2019 e 333/2015.
Dito de outro modo, aplicando-se tais entendimentos ao caso concreto, se tem por improvável, ou altamente duvidoso que, todas essas hipóteses tenham acontecido, simultaneamente e coincidentemente: i) foi oferecido um desconto irrisório no contrato, mas isso diz respeito a uma estratégia comercial da empresa; ii) 70% dos alunos capacitados não localizados e 16% afirmaram não realizar o curso, porém como a amostra não é representativa, não há base probatória para afirmar que as ações educacionais não foram feitas; iii) uma licitante do mesmo grupo econômico apresentou e depois retirou a proposta (mais alta) , mas isso diria respeito a uma estratégia de coordenação entre as empresas, não havendo de se falar em colusão fraudulenta; iv) a proposta retirada possui idêntica estrutura de custos da oferta apresentada pela empresa que a substituiu no certame, mas tal fato pode se ter dado em face de vazamento feito pela própria contratante; v) o fato da ausência de detalhamento de gastos, com extrema dificuldade de se comprovar os reais custos incorridos, decorreu de ato exclusivo da contratante, não havendo qualquer ingerência da contratada em tal modelagem; e vi) não houve comprovação de nexo causal dos documentos fiscais produzidos com os pagamentos então realizados, mas tal constatação não é isoladamente suficiente para se denotar qualquer fraude à licitação.	Comment by LUCAS CORREIA AGUIAR: Redundante.
Dado essa narrativa com uma série de coincidências improváveis, repito a minha formação de convencimento sobre a prática colusiva que levou à condenação por inidoneidade das ora embargantes. E nesse ponto, outra vez, não entendo haver omissão a ser saneada. 
Diante do exposto, ausente omissão, obscuridade ou contradição na decisão recorrida, impende conhecer dos presentes embargos para, no mérito, negar-lhes provimento.
Anoto, em menção final que, estando os autos neste gabinete para o exame destes embargos de declaração, foram impetrados diversos pedidos de reconsideração, às peças 350, 351 e 353 a 371. Após este julgamento, assim, devem-se encaminhar os autos à AudRecursos para a respectiva análise de admissibilidade e sorteio do relator ad quem.
Ante o exposto, VOTO por que se adote o acórdão que ora submeto a este Colegiado.
TCU, Sala das Sessões, em 10 de maio de 2023.
BENJAMIN ZYMLER 
Relator